ACORDAO-COMPLETO-2413279

ACÓRDÃO 2018/2020 ATA 29/2020 - PLENÁRIO

VISTA, relatada e discutida esta tomada de contas especial, instaurada em cumprimento ao subitem 9.2 do Acórdão 3319/2014-TCU-Plenário, com o objetivo de apurar superfaturamento no Contrato GAC.T/CT 8/2005, firmado entre a Eletrobras Termonuclear S.A. (Eletronuclear) e a construtora Andrade Gutierrez Engenharia S.A.
ACORDAM os ministros do Tribunal de Contas da União, reunidos em sessão do Plenário, ante as razões expostas pela relatora, e com fundamento nos arts. 1º, inciso I, 16, inciso III, alínea "c" e § 3º, 19, 23, inciso III, 26, 28, incisos I e II, e 57 da Lei 8.443/1992 c/c os arts. 214, inciso III, alínea "a", e 215 a 217 do Regimento Interno, em: 
9.1. acolher as alegações de defesa apresentadas por Roberto Cardoso de Andrade Travassos e excluí-lo do polo passivo da presente tomada de contas especial;
9.2. julgar irregulares as contas de Luiz Antônio de Amorim Soares, Othon Luiz Pinheiro da Silva, Antônio Carlos Tavares Frederico, João Campos da Silva Júnior, José Eduardo Brayner Costa Mattos, Luiz Manuel Amaral Messias e Andrade Gutierrez Engenharia S.A.;
9.3. condenar Luiz Antônio de Amorim Soares, Othon Luiz Pinheiro da Silva, Antônio Carlos Tavares Frederico, João Campos da Silva Júnior, José Eduardo Brayner Costa Mattos e Luiz Manuel Amaral Messias e Andrade Gutierrez Engenharia S.A., solidariamente, ao pagamento das quantias a seguir especificadas, com a fixação do prazo de 15 (quinze) dias, a contar das notificações, para comprovarem, perante o Tribunal, o recolhimento das dívidas aos cofres da Eletronuclear, atualizadas monetariamente e acrescidas dos juros de mora calculados a partir das datas discriminadas até a data dos recolhimentos, na forma prevista na legislação em vigor:
	Data
	Tipo
	Valor integral, por data delançamento do débito, em reais (R$) 

	02/10/2006
	Débito
	448.950,10

	07/11/2006
	Débito
	320.726,88

	11/12/2006
	Débito
	120.811,93

	08/01/2007
	Débito
	482.307,37

	06/02/2007
	Débito
	115.034,29

	12/03/2007
	Débito
	298.458,88

	09/04/2007
	Débito
	172.614,56

	08/05/2007
	Débito
	257.735,01

	08/06/2007
	Débito
	183.925,89

	02/07/2007
	Débito
	247.632,14

	06/08/2007
	Débito
	47.450,86

	10/09/2007
	Débito
	177.455,13

	11/10/2007
	Débito
	181.984,31

	08/11/2007
	Débito
	312.800,25

	12/12/2007
	Débito
	40.337,46

	03/01/2008
	Débito
	147.577,37

	19/02/2008
	Débito
	121.766,95

	12/03/2008
	Débito
	58.641,85

	07/04/2008
	Débito
	2.149,87

	06/06/2008
	Débito
	91.235,43

	9.4. condenar Luiz Antônio de Amorim Soares, Othon Luiz Pinheiro da Silva e Andrade Gutierrez Engenharia S.A., solidariamente, ao pagamento das quantias a seguir especificadas, com a fixação do prazo de 15 (quinze) dias, a contar das notificações, para comprovarem, perante o Tribunal, o recolhimento das dívidas aos cofres da Eletronuclear, atualizadas monetariamente e acrescidas dos juros de mora calculados a partir das datas discriminadas até a data dos recolhimentos, na forma prevista na legislação em vigor:
	Data
	Tipo
	Valor integral, por data delançamento do débito, em reais (R$) 

	02/10/2006
	Débito
	206.504,60

	07/11/2006
	Débito
	148.352,41

	11/12/2006
	Débito
	23.578,90

	08/01/2007
	Débito
	76.777,83

	06/02/2007
	Débito
	13.355,46

	12/03/2007
	Débito
	20.563,34

	09/04/2007
	Débito
	15.618,14

	08/05/2007
	Débito
	18.963,05

	08/06/2007
	Débito
	16.062,64

	02/07/2007
	Débito
	19.670,43

	06/08/2007
	Débito
	21.743,52

	10/09/2007
	Débito
	60.465,28

	11/10/2007
	Débito
	55.840,36

	08/11/2007
	Débito
	108.034,00

	12/12/2007
	Débito
	17.157,34

	03/01/2008
	Débito
	38.872,07

	19/02/2008
	Débito
	40.203,10

	12/03/2008
	Débito
	16.282,78

	07/04/2008
	Débito
	84,48

	06/06/2008
	Débito
	24.574,12

	9.5. aplicar à construtora Andrade Gutierrez Engenharia S/A multa no valor de R$ 1.000.000,00 (um milhão de reais) , a ser recolhida aos cofres do Tesouro Nacional, com atualização monetária calculada da data deste acórdão até o pagamento, se efetuado após o vencimento do prazo abaixo estipulado;
9.6. fixar prazo de 15 (quinze) dias, a contar das notificações, para comprovação, perante o Tribunal, do recolhimento das dívidas acima imputadas;
9.7. autorizar a cobrança judicial das dívidas, caso não atendidas as notificações;
9.8. autorizar o pagamento das dívidas em até 36 (trinta e seis) parcelas mensais consecutivas, caso venha a ser solicitado pelos responsáveis antes do envio do processo para cobrança judicial;
9.9. fixar o vencimento da primeira parcela em 15 (quinze) dias, a contar do recebimento das notificações, e o das demais a cada 30 (trinta) dias, com incidência dos respectivos encargos legais sobre o valor de cada prestação; 
9.10. alertar aos responsáveis que a inadimplência de qualquer parcela acarretará vencimento antecipado do saldo devedor;
9.11. dar ciência desta deliberação ao procurador-chefe da Procuradoria da República no Estado do Rio de Janeiro.

Tomada de contas especial autuada com o objetivo de apurar superfaturamento em contrato firmado para executar serviços de construção do Depósito 3 e complementação das obras do Depósito 2 do Centro de Gerenciamento de Rejeitos (CGR) da Central Nuclear Almirante Álvaro Alberto (CNAAA).

Eletrobrás Termonuclear S/A.

3. Responsáveis: Andrade Gutierrez Engenharia S/A (CNPJ 17.262.213/0001-94), Antônio Carlos Tavares Frederico (CPF XXX.802.646-XX), Eletrobras Termonuclear S/A (CNPJ 42.540.211/0001-67), José Eduardo Brayner Costa Mattos (CPF XXX.885.787-XX), João Campos da Silva Júnior (CPF XXX.311.787-XX), Luiz Antônio de Amorim Soares (CPF XXX.971.157-XX), Luiz Manuel Amaral Messias (CPF XXX.581.707-XX), Othon Luiz Pinheiro da Silva (CPF XXX.734.037-XX) e Roberto Cardoso de Andrade Travassos (CPF XXX.297.477-XX).

13.1. Ministros presentes: José Mucio Monteiro (Presidente), Walton Alencar Rodrigues, Benjamin Zymler, Aroldo Cedraz, Raimundo Carreiro, Ana Arraes (Relatora) e Bruno Dantas.
13.2. Ministros-Substitutos convocados: Augusto Sherman Cavalcanti e Marcos Bemquerer Costa.
13.3. Ministros-Substitutos presentes: André Luís de Carvalho e Weder de Oliveira.

ACORDAO-COMPLETO-2426026

Acórdão 2693/2020 - Plenário

ANA ARRAES

Trata-se de tomada de contas especial instaurada em cumprimento ao subitem 9.2 do Acórdão 3319/2014-TCU-Plenário (TC Processo 008.967/2007-2) , no âmbito do Fiscobras/2007, com o objetivo de apurar superfaturamento no Contrato GAC.T/CT 8/2005, firmado entre a Eletrobras Termonuclear S.A. (Eletronuclear) e a construtora Andrade Gutierrez Engenharia S/A. 
2.	O referido instrumento tinha por objeto a execução de serviços de construção do Depósito 3 e complementação das obras do Depósito 2 do Centro de Gerenciamento de Rejeitos (CGR) da Central Nuclear Almirante Álvaro Alberto (CNAAA) , localizada no Munícipio de Angra dos Reis/RJ.
3.	A Secretaria de Fiscalização de Infraestrutura de Energia Elétrica - SeinfraElétrica pronunciou-se quanto ao mérito, após análise das alegações de defesa dos responsáveis às peças 167 e 173. 
4.	Reproduzo, a seguir, trechos da instrução de peça 167, por sua completude em relação ao histórico destes autos, apuração do valor do débito e análises das responsabilidades:
 "HISTÓRICO
3.	 O presente processo teve origem em Levantamento de Auditoria realizado pela Secex-RJ, no âmbito do Fiscobras/2007 (Fiscalis 140/2007) , em contratações vinculadas ao programa de trabalho da Lei Orçamentária de 2007 intitulado 'Manutenção do Sistema de Geração de Energia Termonuclear de Angra I e II, no Estado do Rio de Janeiro', que compreende os investimentos necessários à continuidade operacional da Central Nuclear Almirante Álvaro Alberto (CNAAA) .
4.	A fiscalização realizada pela Secex/RJ registrou informações resumidas a respeito dos noventa contratos e dos dez convênios administrativos relacionados ao programa de trabalho em comento e propôs determinações específicas à Eletrobras Termonuclear S/A (Eletronuclear) e à Controladoria Geral da União (CGU) , bem como o arquivamento do processo.
5.	Em despacho (peça 2, p. 48-49, TC Processo 008.967/2007-2) , o Exmo. Ministro Benjamin Zymler, então Relator do processo, determinou o aprofundamento da análise do conjunto de contratos e convênios registrados.
6.	Após inspeção realizada no período de 2/2/2009 a 16/3/2009, a Secex-RJ selecionou, ante critérios de materialidade, risco e relevância, três contratos administrativos relativos à execução de obras, ao fornecimento de equipamentos de informática e à prestação de serviços de supervisão técnica.
7.	Como resultado da análise desses contratos, foram identificados indícios de superfaturamento no contrato para fornecimento de microcomputadores, e no Contrato GAC.T/CT 8/2005, objeto deste processo. Neste último, firmado entre Eletronuclear e Andrade Gutierrez no valor de R$ 15.208.74,65, apontaram-se indícios de superfaturamento de R$ 4.035.316,74.
8.	O novo relator do processo (TC Processo 008.967/2007-2) , o Exmo. Ministro Ubiratan Aguiar, com vistas a trazer aos autos as considerações dos envolvidos, entendeu pertinente abrir a fase de contraditório, tendo em vista as particularidades de materiais e serviços de obras de natureza nuclear, como a que se analisa (peça 4, p. 36-40, TC Processo 008.967/2007-2) .
9.	Após o exercício do contraditório pelos responsáveis, a Secex/RJ manteve a proposta de conversão daqueles autos em Tomada de Contas Especial, confirmando o superfaturamento de R$ 4.035.316,74 apontado no Contrato GAC.T/CT 8/2005 (peças 69-71, TC Processo 008.967/2007-2 ) , representando 26,53% do valor contratado (R$ 15.208.074,65) .
10.	Todavia, a Exma. Ministra Ana Arraes, que veio a herdar a relatoria do presente processo face à aposentadoria do Ministro Ubiratan Aguiar, identificou, na análise empreendida pela Secex/RJ, aspectos que mereceriam verificação mais aprofundada por uma unidade especializada, ante as especificidades do tipo de obra objeto do contrato em apreço.
11.	Com esta fundamentação, foi exarado despacho à peça 77 (do TC Processo 008.967/2007-2) , encaminhando à Secob-3 (posteriormente SecobEnergia e atualmente SeinfraElétrica) , responsável pela fiscalização de obras na área de energia, para avaliação do superfaturamento apontado.
12.	Já autorizada pelo despacho da Ministra relatora, a Secob-3 realizou inspeção para sanear os autos de forma a viabilizar manifestação conclusiva acerca da consistência do superfaturamento indicado.
13.	Em suas conclusões, a unidade especializada manteve o apontamento de um superfaturamento de R$ 3.894.859,81 (peça 32, p. 10) , relativo ao Contrato GAC.T/CT 8/2005. A redução de R$ 140.456,93 no valor calculado pela então SecobEnergia em comparação com o valor encontrado pela Secex-RJ se deve à metodologia utilizada, principalmente por ampliar a amostra para exame, considerar justificativas apresentadas pela Eletronuclear e pela Andrade Gutierrez e alterar a forma de análise de serviços semelhantes de menor monta.
14.	Concluído o parecer da unidade especializada, foi apresentado novo memorial pela Eletronuclear buscando elidir definitivamente o superfaturamento apontado (peça 35) . Esse documento, contudo, não foi considerado na avaliação da matéria realizada pelo TCU quando da prolação do Acórdão 3319/2014-TCU-Plenário (peça 38) , o qual dentre outras deliberações, determinou a conversão dos autos ora analisados em Tomada de Contas Especial - TCE, cabendo à unidade especializada promover a 'citação solidária dos responsáveis após sua adequada identificação e procedidas as eventuais correções de cálculos decorrentes das ponderações consignadas no memorial' apresentado pela Eletronuclear.
15.	De forma a cumprir decisão dessa Corte de Contas, instaurou-se a presente TCE (TC Processo 001.001/2015-9) .
16.	A partir da análise do novo memorial da Eletronuclear e de outros documentos encaminhados pela estatal em razão de diligência posteriormente realizada para sanear o processo, a unidade técnica operou revisão das premissas adotadas pela então SecobEnergia, realizada em questões mais específicas apresentadas a este Tribunal que repercutem no superfaturamento apontado anteriormente. 
17.	A verificação, ainda mais detida que a anterior, foi incitada pela (i) análise de documentos da licitação (peça 7, p. 4-7; e peça 8, p. 8-12) , nos quais consta que a proposta selecionada como vencedora estava acima do orçamento base da Eletronuclear; (ii) pelas recentes atividades de auditoria deste Tribunal no contrato firmado para execução das obras civis do empreendimento, Contrato NCO 223/83 (TC Processo 002.651/20157) ; e (iii) pelo o contexto em que se insere o presente trabalho, vistos os impactos das operações da polícia federal que tiveram como alvos executivos da Eletronuclear e empreiteiras envolvidas na execução das obras de implantação da Usina Termonuclear Angra 3, uma das três usinas que compõem o CAAA.
18.	Da análise efetuada, a unidade técnica concluiu por ratificar a existência de dano ao erário decorrente de superfaturamento no Contrato GAC.T/CT 8/2005, quantificado em R$ 4.548.453,29, propondo a citação solidária dos responsáveis, a qual foi acolhida e determinada pelo Acórdão 287/2017-TCU-Plenário, relatora Min. Ana Arraes (peça 61) :
ACORDAM os ministros do Tribunal de Contas da União, reunidos em sessão do Plenário, ante as razões expostas pela relatora e com fundamento nos arts. 10, § 1º, 12, inciso I, da Lei 8.443/1992 e art. 198 do Regimento Interno do TCU: 
9.1. realizar as citações solidárias dos responsáveis abaixo arrolados para que, no prazo de quinze dias, apresentem alegações de defesa ou recolham aos cofres da Eletrobras Termonuclear S.A. - Eletronuclear a quantia de R$ 4.548.453,29 (quatro milhões, quinhentos e quarenta e oito mil, quatrocentos e cinquenta e três reais e vinte e nove centavos) , valor atualizado até 6/6/2008: 
9.1.1. Othon Luiz Pinheiro da Silva: na condição de diretor-presidente, por homologar o resultado da concorrência GAC.T/CN-002/05 e assinar o contrato GAC.T/CT 8/2005, o que resultou na formalização do referido contrato com sobrepreço e consequente superfaturamento; 
9.1.2. Luiz Antônio de Amorim Soares: na condição de diretor de Engenharia, por homologar o resultado da concorrência GAC.T/CN-002/05 e assinar o contrato GAC.T/CT 8/2005, o que resultou na formalização do referido contrato com sobrepreço e consequente superfaturamento; 
9.1.3. Luiz Manuel Amaral Messias: na condição de superintendente de Gerenciamento de Empreendimentos, por anuir à requisição de contratação solicitada pelo escritório de obras com base em estimativa de custos superestimada, o que resultou na formalização do contrato GAC.T/CT 8/2005 com sobrepreço e consequente superfaturamento; 
9.1.4. Roberto Cardoso de Andrade Travassos: na condição de gerente de Planejamento e Orçamento, por efetuar a liberação orçamentária referente à requisição de contratação solicitada pelo escritório de obras com base em estimativa de custos superestimada, o que resultou na formalização do contrato GAC.T/CT 8/2005 com sobrepreço e consequente superfaturamento; 
9.1.5. José Eduardo Brayner Costa Mattos: na condição de chefe do escritório de obras, por aprovar a estimativa de custos elaborada por funcionários de seu departamento e efetuar a requisição de contratação com base nesse estudo, o que resultou na formalização do contrato GAC.T/CT 8/2005 com sobrepreço e consequente superfaturamento;
9.1.6. Antônio Carlos Tavares Frederico: na condição de engenheiro do escritório de obras, por elaborar estimativa de custos com valores acima dos preços razoáveis de mercado, sem justificativas cabíveis, o que resultou na formalização do contrato GAC.T/CT 8/2005 com sobrepreço e consequente superfaturamento;
9.1.7. João Campos da Silva Júnior: na condição de engenheiro do escritório de obras, por elaborar estimativa de custos com valores acima dos preços razoáveis de mercado, sem justificativas cabíveis, o que resultou na formalização do contrato GAC.T/CT 8/2005 com sobrepreço e consequente superfaturamento; e 
9.1.8. Construtora Andrade Gutierrez S.A.: na condição de empresa contratada e beneficiária do ato irregular, por firmar o contrato GAC.T/CT 8/2005 com sobrepreço e consequente superfaturamento. 
19.	Na sequência, por meio do Acórdão 962/2017-TCU-Plenário (peça 123) e do Acórdão 1386/2017-TCU-Plenário (peça 138) , ambos de relatoria da Min. Ana Arraes, foram concedidas, a todos os citados, prorrogações de prazo que acrescentaram ao todo mais noventa dias ao que fora inicialmente concedido.
20.	Recebidas as alegações de defesa de todos os citados, a presente instrução objetiva realizar a análise de mérito da documentação acostada aos autos, como forma de garantir o direito ao contraditório e à ampla defesa. 
EXAME TÉCNICO 
21.	Em sua última instrução (peça 55) , esta unidade técnica quantificou o superfaturamento do Contrato GAC.T/CT 8/2005 em R$ 4.548.453,29, à data base de novembro de 2005, da seguinte forma:
Tabela 1 - Superfaturamento apurado no Contrato GAC.T/CT 8/2005 (data base: nov/2005) 
	Item
	Descrição dos Serviços
	Superfaturamento Apurado

	1.2.3
	Concreto Armado
	1.657.755,62

	3.1
	Escavação em rocha com controle de partículas
	1.285.056,11

	1.8.3
	Pintura Epóxi-Poliamida-Parede e Teto
	653.316,27

	1.8.2, 9.7.2 e 2.6.1
	Pintura Acrílica
	351.916,81

	10
	Transporte e Alimentação
	319.301,72

	2.6.2, 1.8.4 e 9.7.3
	Pintura Epóxi Descontaminável em Piso
	282.512,42

	Total superfaturamento
	4.549.858,95

	Total contratado
	15.208.074,64

	Total contratado com aditivos
	16.608.074,64

	Percentual de superfaturamento em relação ao contrato
	29,92%

	Percentual de superfaturamento em relação ao valor final após aditivos
	27,40%

22.	No cálculo do superfaturamento dos serviços acima indicados, além do ajuste dos custos dos insumos conforme referenciais comumente adotados para obras similares, foram identificados outros itens do contrato que mereciam revisão e que impactaram nesse cálculo: taxa de BDI (que era de 37% no orçamento base) ; taxa de gerenciamento (fixada em 23% no orçamento base) ; e adicional de periculosidade (previsto para toda a mão de obra do contrato) .
23.	Como dito anteriormente, todos os citados apresentaram manifestações com justificativas, no intuito de afastar a existência e responsabilidade pelo débito apurado pelo TCU. 
24.	Mas, antes da análise das justificativas que refutam os cálculos e valores do superfaturamento nos serviços objetos do débito, algumas das alegações apresentadas pelas partes merecem avaliação preliminar. 
25.	Essas alegações que serão abordadas inicialmente versam sobre: (i) pedido de reconhecimento de prescrição e solicitação de suspensão do processo até que haja posicionamento do Supremo Tribunal Federal em recurso com repercussão geral que será apreciado por aquela Corte; (ii) acordo de leniência celebrado com o Ministério Público Federal, que teria, segundo a contratada, o condão de extinguir a punibilidade da empresa no âmbito administrativo; e (iii)  alegada concessão de prazo exíguo para apresentação de defesa, que, segundo à contratada, teria inviabilizado o exercício adequado do contraditório e da ampla defesa.
26.	No caso do pedido de reconhecimento de prescrição, embora faça parte de defesa específica que questiona a responsabilização dos agentes que o requereram, as alegações serão apreciadas nas análises preliminares e não na análise da responsabilidade individual pelo débito ao final da instrução, já que possíveis conclusões sobre a sua pertinência poderiam afetar outros responsáveis citados e o andamento da presente tomada de contas especial.
27.	De forma semelhante, o pedido de extinção da punibilidade da Andrade Gutierrez será apreciado preliminarmente, diante de alegada inconclusão da justiça federal sobre a possibilidade de irregularidades relacionadas diretamente ao Contrato GAC.T/CT 8/2005.
I.	Análise Preliminar
I.1.	Pedido de reconhecimento de prescrição e de suspensão do processamento da presente TCE
Manifestação dos Srs. Luiz Antônio de Amorim Soares e Luiz Manuel Amaral Messias (peça 137, p. 5-10) 
28.	Citados e intimados a se manifestar nos autos em 31/7/2017 e 30/3/2017, os Senhores Luiz Antônio e Luiz Manuel alegam que em 22/6/2016 ocorreu a prescrição da pretensão punitiva dos atos em apreciação que ocorreram em 21/6/2006.
29.	Mencionam o Acórdão 1441/2016-TCU-Plenário, relator Min. Benjamim Zymler, considerando que a pretensão punitiva do TCU se subordina ao prazo geral de prescrição do art. 205 do código civil, ou seja, dez anos após a data da ocorrência da irregularidade sancionada.
30.	Reforçam que o Acórdão 287/2017-TCU-Plenário, relatora Min. Ana Arraes, da sessão plenária de 22/2/2017, o qual ordenou as citações, foi proferido após o transcurso de dez anos dos atos praticados.
31.	Cita, ainda, decisão do Supremo Tribunal Federal no Mandado de Segurança nº 28.723, para reforçar a prevalência do princípio da segurança jurídica ao caso, afirmando que o TCU estaria impedido de prosseguir na análise dos atos apreciados nos presentes autos.
32.	Por fim, alega que nem mesmo as condenações de débito estariam fora da abrangência do instituto da prescrição. Argumenta que, o relator do Recurso Extraordinário 636.886 submeteu novamente à análise do Plenário do STF, sob a sistemática da repercussão geral, o alcance da regra estabelecida no art.  37, §5º, da Constituição Federal, relativamente a pretensões de ressarcimento ao erário fundadas em decisões de tribunal de contas, e determinou, em 29/9/2016, a suspensão do processamento de todas as demandas pendentes em tramitação em que esteja em discussão a prescrição do pedido de ressarcimento ao erário baseado em título de tribunal de contas.  
33.	Requerem o reconhecimento da prescrição da pretensão punitiva do TCU, em atenção aos princípios da racionalidade administrativa, da economia processual e da estabilidade das situações jurídicas, e o arquivamento do processo em relação aos dois manifestantes.
Manifestação do Sr. Otohn Luiz Pinheiro da Silva (peça 155, p. 3 e 4) 
34.	Requer o Sr. Otohn a suspensão do processo em razão da determinação do STF (RE 636.886) de suspensão do processamento de todas as demandas pendentes em tramitação no território nacional em que esteja em debate a prescrição do pedido de ressarcimento ao erário baseado em título de tribunal de contas.
35.	Menciona que a decisão é de conhecimento do TCU, que postulou a sua habilitação no RE 636.886, na qualidade de amicus curiae.
Análise das manifestações
36.	Os citados reclamam o reconhecimento da prescrição e a suspensão do processo, abordando duas questões distintas.
37.	Primeiro, a pretensão punitiva, que impõe marco temporal para a possibilidade de o TCU aplicar sanção àqueles que praticaram ilícitos na gestão de recursos públicos, e, segundo, a questão sobre a possibilidade de prescrição da pretensão de ressarcimento, em que o Estado busca a reparação dos débitos identificados nas ações de controle do TCU.
38.	No primeiro caso, o entendimento pacificado pelo tribunal é o do Acórdão 1441/2016-TCU-Plenário, de relatoria do Min. Benjamin Zymler, que apreciou incidente de uniformização de jurisprudência desta Corte de Contas sobre a matéria. Definiu-se ser aplicável à prescrição da pretensão sancionatória do TCU o prazo geral residual de dez anos fixado no art. 205 do Código Civil:
ACORDAM os Ministros do Tribunal de Contas da União, reunidos em Sessão do Plenário, ante as razões expostas pelo Redator, em:
9.1. deixar assente que:
9.1.1. a pretensão punitiva do Tribunal de Contas da União subordina-se ao prazo geral de prescrição indicado no art. 205 do Código Civil;
9.1.2. a prescrição a que se refere o subitem anterior é contada a partir da data de ocorrência da irregularidade sancionada, nos termos do art. 189 do Código Civil;
9.1.3. o ato que ordenar a citação, a audiência ou oitiva da parte interrompe a prescrição de que trata o subitem 9.1.1, nos termos do art. 202, inciso I, do Código Civil;
9.1.4. a prescrição interrompida recomeça a correr da data em que for ordenada a citação, a audiência ou oitiva da parte, nos termos do art. 202, parágrafo único, parte inicial, do Código Civil;
9.1.5. haverá a suspensão da prescrição toda vez que o responsável apresentar elementos adicionais de defesa, ou mesmo quando forem necessárias diligências causadas por conta de algum fato novo trazido pelos jurisdicionados, não suficientemente documentado nas manifestações processuais, sendo que a paralisação da contagem do prazo ocorrerá no período compreendido entre a juntada dos elementos adicionais de defesa ou da peça contendo o fato novo e a análise dos referidos elementos ou da resposta da diligência, nos termos do art. 160, §2º, do Regimento Interno;
9.1.6. a ocorrência desta espécie de prescrição será aferida, independentemente de alegação da parte, em cada processo no qual haja intenção de aplicação das sanções previstas na Lei 8.443/1992;
9.1.7. o entendimento consubstanciado nos subitens anteriores será aplicado, de imediato, aos processos novos (autuados a partir desta data) bem como àqueles pendentes de decisão de mérito ou de apreciação de recurso por este Tribunal.
39.	Nesse caso, devem ser acolhidas as solicitações dos requerentes, haja vista o transcurso do prazo que se verifica nos autos. 
40.	Explica-se. As condutas que determinaram ou contribuíram para a ocorrência das irregularidades objeto de análise neste processo foram as seguintes: elaboração da estimativa dos custos e sua aprovação (22/10/2004) ; requisição de contratação e sua aprovação (8/7/2005) ; e assinatura do Contrato GAC.T/CT 8/2005 (21/6/2006) .
41.	Observa-se que a ordem de citação dos responsáveis, que objetivou sua manifestação sobre o débito, ocorreu em 22/2/2017, por meio do Acórdão 287/2017-TCU-Plenário, relatora Min. Ana Arraes. 
42.	Considerando o entendimento de que a prescrição da pretensão punitiva segue o prazo geral de dez anos fixado no art. 205 do CC, percebe-se a sua ocorrência quanto aos atos dos agentes públicos citados. Entretanto, o mesmo não ocorre com a empresa Andrade Gutierrez, já que esta fora chamada aos autos, para apresentar alegações de defesa, por meio de Despacho do Ministro-Relator Ubiratan Aguiar, o qual, em 26/4/2011, ordenou a oitiva da empresa (peça 4, p. 36 a 40 do TC Processo 008.967/2007-2) .
43.	Já quanto à questão da prescrição da pretensão de ressarcimento do dano causado ao erário, o entendimento é diverso. Sob o aspecto formal, a prescrição é matéria reservada à lei em sentido estrito e, portanto, não poderia ser instituída por meio de instrução normativa. Já sob o aspecto material, a pretensão de ressarcimento do dano ao erário não se sujeita à prescrição, conforme entendimento jurisprudencial do TCU, assentado mediante Acórdão 2.079/2008-TCU-Plenário, de relatoria do Min. Benjamin Zymler, que apreciou incidente de uniformização de jurisprudência desta Corte de Contas sobre a matéria.
[Acórdão 2709/2008-TCU-Plenário, Relator Min. Benjamin Zymler]
9.1. deixar assente no âmbito desta Corte que o art. 37 da Constituição Federal conduz ao entendimento de que as ações de ressarcimento movidas pelo Estado contra os agentes causadores de danos ao erário são imprescritíveis, ressalvando a possibilidade de dispensa de instauração de tomada de contas especial prevista no §4º do art. 5º da IN TCU nº 56/2007;
44.	Essa decisão ocorreu em conformidade com a decisão do STF no Mandado de Segurança 26.210-9/DF. 
45.	A partir do entendimento do Acórdão 2709/2008-TCU-Plenário, editou-se a Súmula 282 do TCU.
Súmula 282
As ações de ressarcimento movidas pelo Estado contra os agentes causadores de danos ao erário são imprescritíveis.
46.	Em resumo, não há que se falar em prescrição de ressarcimento do débito, visto que o instituto não é aplicável.  
47.	Ainda, em sede de defesa, requereu-se a suspensão da presente TCE, alegando-se a repercussão geral reconhecida no Recurso Extraordinário nº 636.886 do STF, que discute a prescrição de ações de ressarcimento ao erário fundadas em decisão de tribunal de contas. Embora a matéria já estivesse assentada pela decisão do MS nº 26.210, devido a posicionamentos mais recentes de alguns ministros em sentido aparentemente diverso ao fixado naquele precedente, o relator do RE 636.886 submeteu novamente a análise da matéria ao plenário, agendada para o dia 10/10/2019.
48.	Em decisão no RE nº 636.886, reconhecida a repercussão geral do debate relativo à prescritibilidade da pretensão de ressarcimento ao erário fundada em decisão de tribunal de contas, foi determinada a suspensão do processamento de todas as demandas pendentes em tramitação no território nacional, consoante despacho monocrático proferido pelo Exmo. Min. Teori Zavascki em 29/9/2016:
[RE nº 636.886]
 (...) 
3. Ante o exposto, defiro o pedido.
Para efeito do § 5º do art. 1.035 do CPC, determino a suspensão do processamento de todas as demandas pendentes em tramitação no território nacional, mas exclusivamente aquelas em que esteja em debate a prescrição do pedido de ressarcimento ao erário baseado em título de Tribunal de Contas.
Oficie-se aos Presidentes de todos os Tribunais do país e da Turma Nacional de Uniformização dos Juizados Federais, com cópia desta decisão e do acórdão do Supremo Tribunal Federal em que se reconheceu a repercussão geral.
A comunicação aos juízos de 1º grau e às turmas recursais de juizados deverá ser feita pelo Tribunal de 2ª instância com os quais mantenham vinculação administrativa.
Tendo em vista a criação do banco nacional de dados da repercussão geral (art. 5º da Resolução/CNJ 235/2016) , oficie-se à Presidência do Conselho Nacional de Justiça com cópia (a) do acórdão proferido pelo Supremo Tribunal Federal neste processo e (b) da presente decisão.
Efetuadas todas essas providências, encaminhem-se os autos para a Procuradoria-Geral da República para fins de parecer.
49.	O art. 1.035, §5º, do Código de Processo Civil, mencionado na decisão, tem a seguinte redação.
Art. 1.035.  O Supremo Tribunal Federal, em decisão irrecorrível, não conhecerá do recurso extraordinário quando a questão constitucional nele versada não tiver repercussão geral, nos termos deste artigo.
 (...) 
§ 5o Reconhecida a repercussão geral, o relator no Supremo Tribunal Federal determinará a suspensão do processamento de todos os processos pendentes, individuais ou coletivos, que versem sobre a questão e tramitem no território nacional.
50.	Segundo jurisprudência do próprio STF, citem-se os Recursos Extraordinários 966.177/RS e 958.252/MG, a interpretação dada ao art. 1.035, §5º, do CPC, é de que é discricionário ao relator sobrestar processos em curso, em Recurso Extraordinário, em que haja matéria objeto de repercussão geral, mesmo aqueles em tramite no âmbito administrativo.
[RE 958.252/MG]
 (...) a suspensão dos processos em trâmite nas instâncias ordinárias, ou mesmo em âmbito administrativo, em razão de veicularem matéria objeto de repercussão geral reconhecida pelo STF constitui medida que se encontra dentro do âmbito de discricionariedade do Relator. Cabe somente a este aferir a necessidade e a possibilidade de sobrestamento dos processos em curso, para fins de preservação da segurança jurídica e garantia da isonomia, de acordo com a situação peculiar de cada tema pendente de análise de mérito pelo Plenário.
51.	Da decisão exarada, observa-se, entretanto, que não houve determinação para a suspensão do processamento de demandas em tramite nos tribunais de contas. Dessa forma, não há razão para suspensão do andamento da presente TCE. 
52.	Caso reste alguma dúvida se a expressão 'todos os tribunais', contida na determinação de comunicação do STF, abrangeria os tribunais de contas, verifica-se, pelos ofícios remetidos para comunicação da decisão no referido RE nº 636.886, que não é esse o caso. Não houve comunicação a tribunais de contas. Além disso, o fato de o Tribunal de Contas da União ter ingressado no processo como amicus curi não faz com que tenha que estender aos seus processos a medida determinada pelo STF a outros tribunais.  
53.	Diante de todo o exposto, propõe-se: reconhecer a prescrição da pretensão punitiva do TCU quanto aos responsáveis da empresa estatal, Sr. Antônio Carlos Tavares Frederico, Sr. João Campos da Silva Junior, Sr. José Eduardo Brayner Costa Mattos, Sr. Luiz Manuel Amaral Messias, Sr. Roberto Cardoso de Andrade Travassos, Sr. Othon Luiz Pinheiro da Silva e Sr. Luiz Antônio de Amorim Soares; afirmar não haver prescrição da pretensão punitiva do TCU frente à empresa Andrade Gutierrez; afirmar a imprescritibilidade da pretensão de ressarcimento do débito pelo TCU.
54.	Já quanto ao pedido de suspensão do andamento da presente TCE, propõese o não acolhimento da solicitação diante das razões anteriormente expostas.
I.2.	Acordo de leniência celebrado entre a Andrade Gutierrez e o Ministério Público Federal
Manifestação da Andrade Gutierrez (peça 130, p. 2 a 4) 
55.	A Andrade Gutierrez manifesta que, em acordo celebrado com o MPF, ficou estabelecido ressarcimento aos cofres públicos no valor de R$ 1 bilhão, sendo que 90% desse valor foi destinado ao ressarcimento de empresas estatais lesadas pelos crimes ocorridos e apurados no âmbito das operações Lava-Jato, Pripyat e Radioatividade, conduzidas pela 13ª Vara Federal de Curitiba, que homologou o acordo.
56.	Acrescenta que ex-executivos da empresa, firmaram acordo de colaboração premiada com o MPF, em 5/4/2016, homologado pelo STF.
57.	Afirma, ainda, que celebrou dois Termos de Compromisso de Cessação de Prática e três acordos de leniência com o CADE, em processos que buscam apurar condutas anticoncorrenciais, bem como vem mantendo tratativas para celebração de acordo de leniência junto ao Ministério da Transparência, Fiscalização e Controle.
58.	A Andrade Gutierrez reconhece o pagamento de valores indevidos a agentes públicos, mas afirma que, especificamente quanto ao Contrato para os serviços de construção do Depósito 3 e de complementação das obras de complementação do Depósito 2 do Centro de Gerenciamento de Rejeitos - CGR, não há comprovação de que tenha havido pagamento por parte da empresa para obtenção de benefícios indevidos. 
59.	Esse argumento apresentado, explica a contratada, decorre da fundamentação da sentença no processo nº 0510926-86.2015.4.02.5101. Em sua decisão, o magistrado haveria reconhecido a imputação da ocorrência de oferta/promessa de pagamento de vantagens indevidas apenas em três ocasiões em que o Sr. Othon Luiz Pinheiro da Silva, então presidente da Eletronuclear, recebeu promessa de pagamentos futuros de propina de ex-integrantes da Andrade Gutierrez. O magistrado não haveria acolhido, como requerido pelo MPF, a ocorrência da consumação do crime em cada contrato, aditivo ou processo licitatório que fora indicado na peça ministerial isoladamente. O Contrato GAC.T/CT 8/2005, dos Depósitos de Rejeitos 2 e 3, e seus aditamentos, seriam alguns dos ajustes firmados entre a Eletronuclear e a Andrade Gutierrez que constam na denúncia do MPF.
60.	 Por fim, alega que os acordos firmados com o MPF e as demais colaborações da Andrade Gutierrez têm o condão de extinguir a punibilidade da empresa no âmbito cível e administrativo, nos termos da Lei 12.846/2013.
Análise
61.	Em suma, a Andrade Gutierrez requer a extinção da punibilidade da empresa na presente TCE em razão de acordos firmados que buscaram ressarcir o Estado de diversas irregularidades que envolveram contratos públicos firmados com empresas estatais.
62.	Em sua manifestação, a Andrade Gutierrez não demonstrou correlação direta entre o superfaturamento identificado pelo TCU no Contrato GAC.T/CT 8/05 e os valores ressarcidos mediante acordos firmados com o Estado.
63.	Ressalte-se que a construtora mantinha diversos contratos com diferentes empresas estatais. Como amplamente divulgado nos meios de comunicação e pelas autoridades no âmbito dos desdobramentos da Operação Lava-Jato, os maiores prejuízos decorrentes dos ilícitos praticados nessas contratações foram da Petrobras, que, por consequência, é a recebedora da maior parte dos recursos provenientes do acordo de leniência firmado.
64.	Diga-se, ainda, que, tanto os acordos de leniência como os desdobramentos da Operação Lava-Jato, continuam em andamento e apresentando novas implicações para os envolvidos.
65.	Após a manifestação da Andrade Gutierrez neste processo, foi assinado acordo, entre a empresa e o Ministério da Transparência e a Advocacia-Geral da União - AGU, da ordem de R$ 1,49 bilhão, correspondente a danos ao erário relacionados a diversos contratos.
66.	Já durante a instrução desta TCE, deflagrou-se nova etapa da Operação Lava-Jato, desdobramento da operação 'Radioatividade', denominada 'Descontaminação', consubstanciada, dentre outros, em crimes envolvendo a obra da UTN Angra 3, e que resultou na prisão preventiva de um ex-Presidente da República, um ex-Ministro de Estado e outros agentes públicos e privados.
67.	 Outrossim, quanto à sentença acostada (peça 130, anexo 1 dos itens não digitalizáveis) ter se baseado no modus operandi dos envolvidos e não na ocorrência da consumação do crime de corrupção em cada contrato individualmente, não excluiu a existência de superfaturamento no Contrato GAC.T/CT 8/05, nem abordou tal possibilidade. 
68.	Além disso, a própria Andrade Gutierrez apresenta em suas alegações, como parâmetro para suposta comprovação dos preços do Contrato GAC.T/CT 8/2005, os mesmos preços utilizados em aditivo do contrato da UTN Angra 3, o qual foi amplamente citado como instrumento das negociações de propina com o Sr. Othon Luiz Pinheiro da Silva, então presidente da Eletronuclear, o que indicaria que o contrato da CGR supostamente também embutiria distorções nos preços para compensar os benefícios obtidos por agentes públicos e privados.
69.	Quanto à extinção da punibilidade requerida com base na Lei 12.846/2013, diante dos acordos firmados, essa não deve ser acolhida. A Lei 12.846/2013 é clara em seu art. 30 quanto aos limites de extensão da aplicação dos acordos de leniência, os quais não afetariam os processos de responsabilização por atos ilícitos alcançados por normas de licitações e contratos.
Art. 30.  A aplicação das sanções previstas nesta Lei não afeta os processos de responsabilização e aplicação de penalidades decorrentes de: 
I - ato de improbidade administrativa nos termos da Lei no 8.429, de 2 de junho de 1992; e
II - atos ilícitos alcançados pela Lei no 8.666, de 21 de junho de 1993, ou outras normas de licitações e contratos da administração pública, inclusive no tocante ao Regime Diferenciado de Contratações Públicas - RDC instituído pela Lei no 12.462, de 4 de agosto de 2011.  (grifos acrescidos) 
70.	Soma-se ainda que, quanto à alegada extinção de punibilidade em razão dos acordos firmados pela empresa com o MPF e o CADE, o Supremo Tribunal Federal, por meio de decisão monocrática do Ministro Gilmar Mendes quando da análise de mandado de segurança preventivo (MS 35.435 MC/DF) , concluiu que é possível ao TCU julgar irregularidade que resulte em dano ao erário, ainda que levando em conta fatos já aventados no âmbito dos acordos de leniência. O referido remédio constitucional foi impetrado pela Andrade Gutierrez contra possível decretação de inidoneidade pelo TCU no TC Processo 016.991/2015-0 (fiscalização dos contratos da UTN Angra 3) , alegando que havia celebrado acordos de colaboração, nos quais constariam fatos relacionados à UTN Angra 3.
[MS 35.435 MC/DF]
Nesses termos, resta acertado concluir que, se os acordos de leniência não contemplarem em sua totalidade a reparação do dano causado ao erário, é possível ao TCU julgar as contas daqueles que deram causa 'a perda, extravio ou outra irregularidade de que resulte prejuízo ao erário público', ainda que levando em consideração fatos já aventados no âmbito dos acordos de leniência.
 (...) 
Por fim, entendo que o pedido de suspensão do processo não é cabível, haja vista a possibilidade de aplicação de outras sanções para a efetiva reparação do dano causado.
71.	Por fim, é imperioso assinalar que o art. 16, § 3º, da Lei 12.846/2013 é bastante claro quanto a necessidade de reparação do dano causado, independentemente da celebração de acordo de leniência:
Art. 16 [omissis]:
 (...) 
§ 3º O acordo de leniência não exime a pessoa jurídica da obrigação de reparar integralmente o dano causado. (grifos acrescidos) 
72.	Diante de todo o exposto, não deve ser acolhida a pretensão de extinção da punibilidade requerida pela Andrade Gutierrez.
I.3.	Prorrogação de prazo para manifestação
Manifestação da Andrade Gutierrez
73.	Alega a Andrade Gutierrez que, tão logo recebeu o ofício de notificação do TCU, emitido em decorrência da ordem de citação do Acórdão 287/2017-TCU-Plenário, verificou que a elaboração dos esclarecimentos solicitados demandaria análise minuciosa de um grande volume de documentos e informações, diante da complexidade do escopo da fiscalização e considerando que o Contrato GAC.T/CT 8/2005 remonta ao ano de 2007. Diante disso, a empresa requereu mais noventa dias de prazo para análise mais aprofundada das informações disponíveis, com o intuito de demonstrar a regularidade de seus atos.
74.	Afirma que houve a concessão de apenas mais sessenta dias, o que considerou inadequado e prejudicial para a formação do contraditório e da ampla defesa.
75.	Frisa que a unidade técnica reanalisou de forma global o contrato, apontando novos indícios de irregularidade. Além disso, afirma que houve um prazo de quase três anos entre a prolação do Acórdão 3319/2014-TCU-Plenário e do Acórdão 287/2017-TCU-Plenário, o que demonstraria a complexidade da matéria.
76.	Ressalta que os princípios do contraditório e da ampla defesa (art. 5º, LV, da CF) restaram violados pelo exíguo prazo concedido para apresentação da defesa e que a afronta a esses princípios constitucionais tornaria nulos os atos emanados pela autoridade competente.
Análise
77.	A Andrade Gutierrez alega que, para a apresentação adequada de sua defesa, requereu ampliação em noventa dias do seu prazo para manifestação e que o TCU concedeu apenas sessenta dias, o que inviabilizaria o exercício do contraditório e da ampla defesa protegidos constitucionalmente.
78.	Em verdade, a Andrade Gutierrez teve efetivamente a concessão dos noventa dias a mais de prazo requeridos.
79.	O Acórdão 962/2017-TCU-Plenário, de 17/5/2017, relatora Min. Ana Arraes, concedeu sessenta dias de prorrogação de prazo a todos os citados, além do prazo inicialmente concedido nas citações determinadas pelo Acórdão 287/2017-TCU-Plenário.
80.	Posteriormente, o Acórdão 1386/2017-TCU-Plenário, de 5/7/2017, relatora Min. Ana Arraes, concedeu trinta dias adicionais aos demais prazos até então concedidos, não apenas aos que haviam ingressado com novo requerimento, mas a todos os citados inicialmente pelo Acórdão 287/2017-TCU-Plenário.
[Acórdão 1386/2017-TCU-Plenário]
Os ministros do Tribunal de Contas da União, reunidos em sessão de Plenário, ACORDAM, por unanimidade, de acordo com os pareceres emitidos nos autos e com fundamento nos arts. 143, inciso V, alínea 'e', e 183, parágrafo único, do Regimento Interno, em autorizar as prorrogações de prazo solicitadas por Antônio Carlos Tavares Frederico (peça 128) , João Campos da Silva Junior (peça 129) , Luiz Manuel Amaral Messias e Luiz Antônio de Amorim Soares (peça 131) e Roberto Cardoso de Andrade Travassos (peça 127) e conceder-lhes mais 30 (trinta) dias para atendimento das citações determinadas pelo Acórdão 287/2017-TCU-Plenário; em estender aos demais responsáveis arrolados no processo os mesmos efeitos desta decisão; e em iniciar a contagem dos novos prazos a partir do término daqueles inicialmente concedidos, independentemente de novas comunicações às partes.
81.	Assim, tem-se que todos os citados receberam tratamento isonômico, tendo sido concedido a todos, inclusive à Andrade Gutierrez, mais noventa dias de prazo, além do inicialmente concedido nas citações do Acórdão 287/2017-TCU-Plenário.
82.	Como se percebe, o Acórdão 1386/2017-TCU-Plenário estendeu os prazos aos demais responsáveis arrolados no processo, dentre eles a Andrade Gutierrez, 'independentemente de novas comunicações às partes'.
83.	O art. 183, parágrafo único, do Regimento Interno do TCU e o art. 19, §6º, da Resolução TCU 170/2004, dispõe sobre a ciência da concessão de prorrogações de prazos requeridas para atendimento de comunicações do TCU.
[art. 183, parágrafo único, do Regimento Interno do TCU]
Art. 183. Os prazos referidos neste Regimento contam-se dia a dia, a partir da data:
 (...) 
Parágrafo único. A prorrogação, quando cabível, contar-se-á a partir do término do prazo inicialmente concedido e independerá de notificação da parte.
[art. 19, §6º, da Resolução TCU 170/2004]
Art. 19. Os prazos para atendimento das comunicações de que trata esta Resolução contam-se em dias corridos a partir da data:
 (...) 
§ 6º A prorrogação, quando autorizada, contar-se-á a partir do término do prazo inicialmente concedido e independerá da ciência da parte.
84.	Dessa forma, a Andrade Gutierrez talvez não tenha se atentado à segunda decisão, o que resultou em seu desconhecimento da prorrogação de prazo do Acórdão 1386/2017-TCU-Plenário, relatora Min. Ana Arraes.
85.	Diante de todo o exposto, considera-se que não foram violados os princípios constitucionais da ampla defesa e do contraditório alegados pela Andrade Gutierrez, já que fora concedido o prazo de noventa dias alegado pela empresa como necessário para a apresentação de sua defesa.
II.	Análise dos itens que itens que incidem sobre os custos
II.1.	Taxas de BDI e de gerenciamento
II.1.1.	Taxa de BDI
Manifestação de José Eduardo Brayner Costa Mattos (peça 107, p. 12 a 17) 
86.	O Sr. José Eduardo considera que o BDI sempre foi motivo de divergência e discussão. Alega que não há previsão legal nem limitação legal para sua indexação.
87.	Assevera que no período analisado não haviam critérios claros estabelecidos sobre o BDI.
88.	Cita o Acórdão 325/2007-TCU-Plenário, de relatoria do Ministro Guilherme Palmeira, e o Acórdão 2622/2013-TCU-Plenário, de relatoria do Ministro Marcos Bemquerer, com intuito de demonstrar, no seu entender, que o TCU permanece revendo os critérios de composição do BDI, que ainda seria uma questão ruidosa, não havendo convergência sobre o tema.
89.	Insiste o defendente que os gestores adotaram critérios que já constavam em contrato anterior, firmado com a mesma empresa para as obras para a Usina Termonuclear de Angra 3, sem haver intenção ou mesmo ilicitude nas condutas.
90.	Persiste na afirmação de que fere o princípio da segurança jurídica aplicar jurisprudência do TCU de forma retroativa, citando doutrina do professor Antônio Bandeira de Mello.
Manifestação de Antônio Carlos Tavares Frederico (peça 143, p. 3 a 14) ; João Campos da Silva Junior (peça 147, p. 12 a 16) 
91.	Reúnem-se as alegações dos Senhores Antônio Carlos Tavares Frederico e João Campos da Silva Junior por serem semelhantes, já que representados pelos mesmos causídicos, ainda que em peças diferentes.
92.	De início, alega-se não existir irregularidade na simples fixação de uma taxa de BDI superior à taxa adotada no referencial do Acórdão 2622/2013-TCU-Plenário. Prossegue-se afirmando que não existia à época diretriz clara sobre a temática, sendo prática comum das empresas do governo a remuneração de muitos elementos dos contratos pelo BDI, em vez de serem remunerados por meio de alocação específica e detalhada.
93.	Considerou-se, pelos defendentes, descabida a metodologia utilizada pela unidade técnica ao desconsiderar as peculiaridades de uma obra voltada a lidar com rejeitos nucleares, partindo de levantamentos realizados em cinco tipos de obras (Acórdão 2622/2013-TCU-Plenário) sem similaridade com obras para construção de um centro de rejeitos nucleares. Acrescentou-se, ainda, que se o TCU tivesse feito uma análise do BDI médio de obras similares na época, chegaria a um valor próximo ao que foi utilizado.
Manifestação de Luiz Antônio de Amorim Soares e Luiz Manuel Amaral Messias (peça 137) ; Roberto Cardoso de Andrade Travassos (peça 140) 
94.	Luiz Antônio de Amorim Soares, Luiz Manuel Amaral Messias e Roberto Cardoso de Andrade Travassos não apresentaram questionamentos quanto ao mérito do índice de BDI adotado pela unidade técnica, limitando-se a questionar a imputação de responsabilização, o que será considerado na análise, ao fim desta instrução, da responsabilização pelas irregularidades constatadas.
Manifestação da Andrade Gutierrez (peça 130, p. 18; e 'anexo 4 - Novo Estudo da Taxa de Gerenciamento do DCGR') 
95.	A Andrade Gutierrez considera, em razão das especificidades da obra, que não poderiam ser aplicados os parâmetros para BDI do Acórdão 2622/2013-TCU-Plenário, mas acata o percentual de 30,37% utilizado na renegociação do contrato da Usina de Angra 3, frisando se tratar de uma adoção conservadora.
Análise das alegações sobre a taxa de BDI
96.	O BDI - Bonificações e Despesas Indiretas, por ser indicado percentualmente nos contratos de obras, reflete de forma global os impactos das despesas indiretas sobre os custos totais para a construção de um empreendimento. Considerando não haver uma indicação que permita a aferição objetiva dos preços que constam nessa rubrica, e visto a sua relevância na composição dos custos dos empreendimentos, o TCU vem aperfeiçoando os critérios e parâmetros de sua aceitabilidade, procurando reduzir as distorções e, por conseguinte, os prejuízos que poderiam sobrevir à administração pública contratante por amoldamento inadequado dessas despesas.
97.	 Os trabalhos de referência do TCU, orientadores dos patamares para os percentuais dos itens que compõe o BDI são os Acórdão 325/2007-TCU-Plenário, de relatoria do Ministro Guilherme Palmeira, e 2.622/2013-TCU-Plenário, de relatoria do Ministro Marcos Bemquerer. As decisões exaradas nessas duas deliberações foram consubstanciadas em estudos aprofundados das unidades técnicas do TCU, com base em critérios contábeis e estatísticos, e dispõe sobre parâmetros referenciais razoáveis a serem aplicados em contratos da administração pública.
98.	Buscar o ajustamento ao longo do tempo desses indicadores referenciais, como vem fazendo o TCU, não indica não haver convergência sobre o tema, e, sim, que há constante aprimoramento dos instrumentos de controle e que se procura atualizar os referenciais de acordo com as condições de mercado vigentes. A definição e adoção desses parâmetros se configura em ferramenta auxiliar na tentativa de impedir que sejam pagos valores abusivos ou injustificadamente elevados nas contratações públicas.
99.	E como dito anteriormente, os valores e as faixas indicadas nessas deliberações do TCU foram objeto de longo estudo que analisou diversas obras, inclusive do setor elétrico, que indicam parâmetros a serem aplicados na maior parte dos casos, além de serem orientativos e não impositivos. 
100.	Com algumas exceções, esses parâmetros referenciam com segurança os itens incorporados no BDI. Caso haja peculiaridades em determinada contratação, essa deve ser observada, desde que claramente demonstrado seu impacto sobre as despesas indiretas, como no caso de uma majoração de tributos específicos, por exemplo.
101.	Essa diretriz se encontra sumulada pelo TCU (Súmula 258/2010) , e foi largamente analisada ao longo de todas as discussões pretéritas travadas neste processo, sendo citada farta jurisprudência deste tribunal, como os Acórdãos 325/2007, 397/2008 e 1.471/2008, todos do Plenário e contemporâneos à realização das obras dos depósitos de rejeitos.
 (Súmula 258/2010) 
As composições de custos unitários e o detalhamento de encargos sociais e do BDI integram o orçamento que compõe o projeto básico da obra ou serviço de engenharia, devem constar dos anexos do edital de licitação e das propostas das licitantes e não podem ser indicadas mediante o uso da expressão 'verba' ou de unidades genéricas.
102.	Embora à época da contratação (2005) , esses parâmetros jurisprudenciais do TCU não tivessem ainda sido publicados, eles estavam em formação e representavam o que era adotado naquela época em obras do setor elétrico.
103.	Além disso, o TCU reconheceu o percentual de 30,37% para o BDI do contrato do depósito de rejeitos, mesmo índice aplicado na renegociação dos preços do Contrato NCO-223/1983 da UTN Angra 3, entregue com sua composição detalhada ao TCU pela Eletronuclear. Embora ainda acima dos referenciais jurisprudenciais indicados, considerou-se as particularidades decorrente de sua destinação para armazenamento de rejeitos nucleares.
104.	Dessa forma, independentemente dos referenciais dos Acórdão 325/2007-TCU-Plenário e 2.622/2013-TCU-Plenário indicados pelas unidades técnicas do TCU em suas análises, foi reconhecido percentual acima dos parâmetros daquelas deliberações (30,37%) , estando de acordo com o aplicado para a UTN Angra 3, índice acatado pela Andrade Gutierrez em sua manifestação. Esse percentual foi aplicado no estudo elaborado pela construtora (peça 130, anexo 2 dos itens não digitalizáveis) para demonstração da formação dos preços dos serviços contratados, o qual será analisado em item específico desta instrução.
II.1.2.	Taxa de Gerenciamento (Administração Local) 
Manifestação da Andrade Gutierrez
105.	Em questionamento prévio às suas alegações de mérito, a Andrade Gutierrez aduz que a adoção de interpretação com base no Acórdão 2.622/2013 de forma retroativa em mais de cinco anos não encontraria amparo técnico ou jurídico. Indica como necessária a aplicação do art. 2º, XIII, da Lei Federal 9.784/1999, que veda interpretação retroativa de norma administrativa. Menciona, ainda, decisão do Supremo Tribunal Federal (STF) , no MS 26.358, para ressaltar que mesmo não havendo previsão na legislação processual do TCU, deve ser aplicada a Lei de Processo Administrativo Federal.
106.	Ainda quanto aos parâmetros utilizados na análise da unidade técnica, refuta a bibliografia apresentada (peça 55, p. 22) , pois alega não tratar de obras de engenharia, como é o caso do Contrato GAC.T/CT 8/2005, e, sim, de serviços de engenharia para elaboração de projetos (design) , gerenciamento e fiscalização de obras.
107.	Já no que se refere aos custos que compõe a Administração Local do empreendimento, apresenta estudo com as seguintes premissas:
Mão de obra indireta (salários) : o preço total considerado no estudo para mão de obra indireta baseou-se nos salários reais da mão de obra indireta retroagidos para data base de nov/05 segundo índice previsto na coluna 1 0 - ICC-RJ de mão de obra, encargos aprovados no Termo Aditivo n. 23 (horistas, mensalistas e over) e BDI de 30,37%.
Funções: com o objetivo de uma melhor organização das funções indiretas, essas foram associadas por similaridade às funções previstas no histograma do Termo Aditivo n. 23. Ressalta-se que alguns funcionários que trabalharam no DCGR, tiveram evolução de cargo ao longo do tempo. Para o estudo atual, foram utilizadas as funções exercidas pelos funcionários na época do DCGR (entre os anos de 2006 e 2008) .
EP1s. Limpeza/Higiene, Fotos e Acompanhamento da Obra. Exames Admissionais, Seguro de Vida: foi considerado na composição da Taxa de Gerenciamento, os benefícios para toda a mão de obra (direta e indireta) . Os itens de transporte e alimentação não estão considerados na Taxa de Gerenciamento. Foram considerados os valores unitários da planilha do Termo Aditivo n. 23, retroagidos para data-base de nov/05, utilizando-se os índices da FGV previstos na coluna 11 - ICC-RJ - Materiais e serviços. Para as quantidades foi considerado o efetivo real alocado na execução dos serviços.
Consultores Externos, Telefone, Nextel: foi considerado a proporcionalidade do valor do item na planilha do Termo Aditivo n. 23 para o valor do Contrato do DCGR. Para o valor unitário utilizado na composição da Taxa de Gerenciamento, foi considerando o quociente do valor obtido na proporcionalidade, pelo prazo inicial do contrato do DCGR (12 meses) .
Link: foram considerados os valores unitários da planilha do Termo Aditivo n. 23, retroagido para data-base de nov/05, utilizando-se os índices da FGV previstos na coluna 11 - ICC-RJ - Materiais e serviços.
Alojamento e itens de alojados: foram considerados, de forma conservadora, 2 alojamentos (1 alojamento para engenheiros e 1 alojamento para chefes/técnicos) .
Cópias e reproduções: para a quantidade mensal, foi considerado o quociente da quantidade prevista na planilha do Termo Aditivo n. 23. Foi considerado ainda o valor unitário da planilha do Termo Aditivo n. 23, retroagido para data-base de nov/05, utilizando-se os índices da FGV previstos na coluna 11 - ICC-RJ - Materiais e serviços.'
Gerente de Contrato - 1 Viagem por mês: foi considerado na composição da Taxa de Gerenciamento o valor unitário da planilha do Termo Aditivo n. 23, correspondente a 1 viagem por mês do Gerente de Contrato, ou seja (1/1,5) do valor unitário da planilha, retroagido para data-base de nov/05, utilizando-se os índices da FGV previstos na coluna 11 - 1CC-RJ - Materiais e serviços.
Malote: foi considerado o valor unitário da planilha do Termo Aditivo n. 23, retroagido para data-base de nov/05, utilizando-se os índices da FGV previstos na coluna 11 - ICC-RJ - Materiais e serviços.
Estação Total Topcon - Topografia e Nível Laser Topcon - Topografia: para composição da Taxa de Gerenciamento foi considerada conservadoramente, somente uma unidade de Estação Total e uma de Nível Laser por mês. Foram considerados ainda os valores unitários do Termo Aditivo n. 23, retroagidos para data-base de nov.105, utilizando-se os índices da FGV previstos na coluna 15 - ICC-RJ - Máquinas e Equipamentos.
Cam. Carroceria MB-L 608D, Cam. Irrigadeira MB-L 1214 e Grupo Gerador 145 KVA: para composição da Taxa de Gerenciamento foi considerada a quantidade de horas x máquina mensal utilizada no Termo Aditivo n. 23. Foram considerados ainda os valores unitários do Termo Aditivo n. 23, retroagidos para data-base de nov./05, utilizando-se os índices da FGV previstos na coluna 15 - ICC-RJ - Máquinas e Equipamentos. (grifos acrescidos) 
108.	As conclusões apresentadas pela Andrade Gutierrez sobre os custos da Taxa de Gerenciamento são as seguintes:
108.1.	Para 12 meses: R$ 3.532.836,48, correspondente a 23,23% do valor do contrato sem aditivos (R$ 15.208.074,00) ;
108.2.	Para 22 meses: R$ 6.114.103,00, correspondente a 36,81% do valor do contrato com aditivos (R$ 16.608.074,65) .
Análise da manifestação sobre a taxa de gerenciamento (Administração Local) 
109.	O termo Taxa de Gerenciamento, utilizado no Contrato GAC.T/CT 8/2005, corresponde à Administração Local do empreendimento. Diferentemente do que se estabeleceu no referido contrato, o entendimento do TCU é de que, por poderem ser precisamente identificados e mensurados em itens específicos do orçamento da obra, os gastos que compõe a Administração Local devem ser objetivamente discriminados na planilha orçamentária como custos diretos da obra, aumentando a precisão dos custos envolvidos para execução do empreendimento e conferindo maior transparência ao ajuste, como requerido pelo art. 30, § 6º, da Lei 8.666/1993.
110.	Essa diretriz não só não foi adotada no contrato dos depósitos de rejeitos, como estabeleceu-se no ajuste um percentual para a administração local muito superior aos observados em obras semelhantes, como as que foram objeto dos estudos que embasaram as conclusões dos já mencionados Acórdão 325/2007-TCU-Plenário e 2.622/2013-TCU-Plenário.
111.	Os estudos aprofundados realizados pelo TCU, que resultaram nessas duas deliberações do tribunal, foram firmados com base em critérios contábeis e estatísticos que indicam que, em situações específicas, alguns empreendimentos poderiam ter custos mais elevados com a administração local, podendo alcançar até 10,89% do total dos custos da obra.
112.	 Assim, não se trata da aplicação de uma interpretação retroativa de norma administrativa, mas do uso de uma referência orientativa, e não impositiva, fundada em técnicas de amostragem como qualquer outra auditoria. Tal referência se mostrou indicativa de que a previsão de pagamentos para os serviços que compõe a Administração Local está superestimada. Acrescenta-se em importância o uso de referenciais nesse caso, visto não haver discriminação dos serviços incluídos nessa rubrica, o que impossibilitou que nas avaliações anteriores fosse verificada a razoabilidade de seus preços.
113.	Quanto à bibliografia utilizada pela unidade técnica ('Estimativas de Custos de Investimentos para Empreendimentos Industriais; 2ª Edição - Revisada, Atualizada e Ampliada', de Sérgio Conforto e Mônica Spranger) , citada como parâmetro para comparação de plantas industriais de valores semelhantes à do depósito de rejeitos, foi adotada por se assemelhar, como frisado naquela instrução (peça 55, p. 22) , ao que se conhece como Administração Local, diante dos itens de custos que incorpora. Segundo o Acórdão 2622/2013-TCU-Plenário, o item Administração Local contempla:
 (...) o item Administração local contemplará, dentre outros, as despesas para atender as necessidades da obra com pessoal técnico, administrativo e de apoio, compreendendo o supervisor, o engenheiro responsável pela obra, engenheiros setoriais, o mestre de obra, encarregados, técnico de produção, apontador, almoxarife, motorista, porteiro, equipe de escritório, vigias e serventes de canteiro, mecânicos de manutenção, a equipe de topografia, a equipe de medicina e segurança do trabalho, etc., bem como os equipamentos de proteção individual e coletiva de toda a obra, as ferramentas manuais, a alimentação e o transporte de todos os funcionários e o controle tecnológico de qualidade dos materiais e da obra.
114.	Com base nesses preceitos e considerando as particularidades de um empreendimento destinado ao armazenamento de rejeitos nucleares, a unidade técnica do TCU adotou, de forma conservadora, o maior percentual referencial de obras advindo dos estudos que resultaram nas conclusões do Acórdão 2622/2013-TCU-Plenário (10,89%) .
115.	Frise-se ainda que adotar um percentual de Administração Local sobre todos os custos do empreendimento pode gerar distorções caso haja necessidade de aditamentos contratuais de itens que não repercutem sobre os custos de Administração Local, resultando em desequilíbrio econômico financeiro em desfavor da Administração Pública. 
116.	Em sua manifestação, com o objetivo de demonstrar os custos efetivos de Administração Local do empreendimento, a Andrade Gutierrez apresenta estudo em que utiliza tanto custos unitários e quantidades incluídas no Aditamento 23 do contrato da UTN Angra 3, como mão de obra alegada como efetivamente empregada no empreendimento.
117.	A construtora conclui o seu estudo apontando que a taxa de gerenciamento após o aditamento contratual corresponderia a 36,81% do valor total do contrato.
118.	Desde já, afasta-se a aplicação desse percentual de 36,81% à taxa de gerenciamento ou Administração Local do empreendimento. Sem avaliar a conformidade dos custos apresentados para a rubrica, a nova taxa identificada pela construtora foi obtida de acordo com alegado efetivo de mão de obra e consumo reais empregados no empreendimento, e adotá-la representaria um verdadeiro regime de administração contratado, em que a execução do serviço seria reembolsada diante da comprovação das despesas incorridas.
119.	Esse tratamento deve ser o dispensado ao resultado apresentado pelo estudo da Andrade Gutierrez como um todo, pois o referido estudo está todo alicerçado em alegada mão de obra e salários correspondentes efetivamente aplicados no empreendimento. 
120.	Outrossim, fazer uma revisão de custos de apenas parcela do contrato não demonstra que haja desequilíbrio econômico-financeiro em desfavor da construtora no contrato como um todo. Poderia, até mesmo, estar ocorrendo o contrário, tendo outros serviços em que a contratada ficou favorecida e não se manifestou a respeito, pois não é de seu interesse.
121.	Ademais, os dados lançados na planilha do estudo não são acompanhados de comprovação da real mão de obra e salários indicados para o empreendimento, como a apresentação da folha de pagamentos. Assim, não há como validar o alegado, muito menos considerar que a análise da peça apresentada seria suficiente para demonstrar a razoabilidade ou não dos valores e quantitativos nela previstos.
122.	A impossibilidade de validação por possíveis incongruências da planilha de estudo da construtora pode ser demonstrada com a análise da mão de obra do mês de julho de 2006, com base na medição declarada pela Andrade Gutierrez e atestada pela Eletronuclear (peça 50, arquivo CGR - 1, das memórias de cálculo das medições - itens não digitalizáveis) .
123.	A memória de cálculo dessas medições indica que o total de pessoal mobilizado para o empreendimento no mês de julho de 2006 foi de 52 empregados, compreendidas a mão de obra direta e a indireta.
124.	Para o mesmo mês (julho/2006) , consta na planilha da Andrade Gutierrez (peça 130, anexo 4 dos itens não digitalizáveis) o pagamento a sessenta empregados, correspondente à mão de obra indireta que serviu de base para o dimensionamento do custo do efetivo da Administração Local, e a outros trinta empregados, correspondente à mão de obra direta que serviu de base para o estabelecimento de outros custos da Administração Local, como equipamentos de proteção, higiene, recrutamento, exames de admissão etc.
125.	Da relação da planilha da Andrade Gutierrez, a medição confirma apenas um efetivo de mão de obra indireta de dezesseis empregados e um efetivo de mão de obra direta de 21 empregados, correspondendo, respectivamente, a aproximadamente 25% e 66% do efetivo que serviu de base para o alegado custo de Administração Local.
126.	Outra inconsistência observada é a presença na medição de quinze empregados que a Andrade Gutierrez, na planilha agora apresentada, não reporta pagamentos para o mês de julho de 2006.
127.	Cite-se ainda que, realizada consulta na Relação Anual de Informações Sociais - RAIS, verifica-se que alguns empregados indicados na planilha não estão vinculados ao empreendimento. O empregado identificado pelo código (chapa) 014222873, chefe de manutenção industrial, está vinculado ao Consórcio São Salvador Civil (UHE São Salvador) , ao Consórcio Construtor UHE Peixe e ao Consórcio Construtor Simplício durante todo o período em que foram executadas as obras dos Depósitos de Rejeitos 2 e 3.
128.	Outro empregado, código (chapa) 014614895, técnico de segurança do trabalho, estava, no período de execução das obras, vinculado ao Depósito Inicial dos Geradores de Vapor (Depósito 1) .
129.	As impropriedades identificadas no custo com mão de obra direta e indireta, ainda, por consequência, contaminam inadequadamente outros itens que utilizam esses insumos como premissa para cálculo de seus custos.
130.	Sendo assim, as justificativas apresentadas não são suficientes para elidir o superfaturamento apontado na rubrica de Administração Local do empreendimento, sendo mantida a intitulada taxa de gerenciamento em 10,89%.
III.	Análise da planilha comparativa de custos da Andrade Gutierrez 
III.1.	Manifestação da Andrade Gutierrez
III.1.1.	Itens gerais das composições de preços (peça 130, p. 16 a 18) 
131.	Com o intuito de demonstrar a regularidade dos preços contratuais, a Andrade Gutierrez elaborou comparativo tendo por base as composições do Aditamento nº 23 ao Contrato NCO 223/83 da UTN Angra 3, afirmando que essas composições teriam sido aprovadas pelo TCU por meio dos Acórdão 1624/2009-TCU-Plenário, de relatoria do Min. Marcos Vilaça, e 2.663/2009-TCU-Plenário, de relatoria do Min. José Múcio.
132.	Declara que foram utilizados nessas composições os mesmos insumos e coeficientes do Aditivo 23 da UTN Angra 3.
133.	Para as cotações, a empresa utilizou o Sinapi/RJ de nov/2005 e o Sicro 2/RJ de nov/2005, sendo este último para os equipamentos. Quando utilizados outros parâmetros, pela ausência de insumos naqueles referenciais, os valores foram deslocados para nov/2005, corrigidos por índices da Fundação Getúlio Vargas, da seguinte forma:
a.	Equipamentos: com base no Sicro 2-RJ de nov/2005 - custo horário calculado pela soma das parcelas de depreciação, mão de obra de operação, peças e materiais; sem referencial - composições da UTN Angra 3, retroagindo-se o valor de aquisição conforme índice da Coluna 15 - IPA-DI (Máquinas e Equipamentos) .
b.	Materiais: com base no Sinapi RJ de nov/2005; com base no Sicro 2 RJ, quando não encontrado no Sinapi; quando sem referenciais no Sicro, composições da UTN Angra 3, retroagindo-se o valor de aquisição conforme índice da Coluna 15 - IPA-DI (Máquinas e Equipamentos) .
c.	Mão de obra: com base no Sinapi RJ de nov/2005, sem aplicar adicional de 5%.
134.	Para os demais itens, a Andrade Gutierrez considerou:
a.	BDI - acatou o percentual de 30,37%, conforme utilizado pela unidade técnica do TCU;
b.	Adicional de periculosidade - adotou o percentual de periculosidade apenas para as funções de pintor e ajudante de pintor, conforme análise do TCU, embora afirme que todos os funcionários que executaram serviços na complementação da central de rejeitos 2, o qual estava em operação, receberam adicional de periculosidade;
c.	Transporte - utilizou 2 ônibus x mês, como considerado pelo TCU (peça 55, p. 29) , com preço do TA 23 da UTN Angra 3, retroagido a nov/2005 conforme índice da Coluna 15 - IPA DI - Máquinas e Equipamentos, multiplicado o custo unitário pelo fator de 1,36 referente a extensão de prazo adotada pelo TCU;
d.	Alimentação - utilizou o valor apresentado pela unidade técnica (peça 55, p. 29) , considerando efetivo médio de 120 homens x mês pelo prazo de 12 meses, 100% residentes, sendo que parte do contingente foi alojado.
135.	Algumas premissas utilizadas pela unidade técnica do TCU não foram consideradas pela Andrade Gutierrez na elaboração de seu estudo. Estas serão abordadas quando da análise pontual de cada serviço.
III.1.2.	Itens específicos das composições elaboradas pela unidade técnica
Concreto armado (peça 130, p. 22 a 25) 
136.	A Andrade Gutierrez apresentou composição de preços com os seguintes parâmetros para os itens aço, forma e escoramento: (i) 0,0881 de aço/m³ de concreto; (ii) 2,51 m² de forma/m³ de concreto; e (iii) 4,91 m³ de escoramento/m³ de concreto. 
137.	Para o item aço, foi utilizada a composição do contrato, '18.1.12 - Armação dos demais edifícios e estruturas', adequando-se os insumos pelo Sicro (equipamentos) e Sinapi (mão de obra e materiais) de novembro de 2005. Quanto a taxa de armadura de aço, adotou 88kg/m³, conforme aplicação de 281 toneladas de aço que consta no projeto executivo apresentado pela empresa (peça 130, anexo 5 dos itens não digitalizáveis) . A unidade técnica havia adotado a taxa de 71kg/m³ informada pela Eletronuclear.
138.	No que se refere ao item forma, utilizou o insumo madeira pinus de 1ª qualidade - não aparelhada, conforme recomendado pelo TCU.
139.	Por último, para a composição do item escoramento, utilizou o Sicro para equipamentos, o Sinapi para mão de obra e o TA 23 da UTE Angra 3 para os materiais, trazidos a valores de nov/2005 conforme Coluna 11 da FGV para Materiais e Serviços. Utilizou a taxa de escoramento por m³ de concreto do contrato, considerada pela unidade técnica.
Escavação em rocha com controle de partículas (peça 130, p. 25-37) 
140.	A construtora considera que os referenciais do Sicro adaptados pela unidade técnica do TCU não servem de comparação no caso da escavação em rocha.
141.	Aponta que, em razão da proximidade com as instalações nucleares, as escavações em rocha a fogo exigiram cuidados especiais para evitar possíveis danos nas estruturas dos depósitos de rejeitos, diante da possibilidade de desligamento automático das usinas em operação nas proximidades no caso de interpretação equivocada pelos sensores de monitoramento das ondas decorrentes das detonações, e requereu acentuar a fragmentação da rocha remanescente, elevando os custos posteriores com fundações do depósito em construção.
142.	Cita, ainda, que a metodologia executiva utilizada exigiu equipamentos que permitissem a medição e o monitoramento das vibrações e da velocidade de partícula no instante das detonações; a instalação de proteção de madeira, de tela metálica e barragem de solo junto à frente de detonação.
Serviços de pintura  (peça 130, p. 37-40) 
143.	Para elaboração das composições dos serviços de pintura, a Andrade Gutierrez:
a.	utilizou os itens da planilha de preços do TA 23 da UTN Angra 3, tanto para os serviços de pintura acrílica como epóxi;
b.	considerou, para pintura epóxi, o item pintura de piso epóxi com espessura de 1.500 micras (43.2.4 da planilha de preços do TA 3) ; manteve o insumo Materiais Diversos, alegando não constar na discriminação da Administração Local que apresenta (item não considerado pela unidade técnica por entender que estaria alocado na Administração Local) .
III.2.	Análise da unidade técnica
III.2.1.	Itens gerais
144.	Buscando justificar os preços contratuais, a Andrade Gutierrez apresenta composições de preços (peça 130, anexo 2 dos itens não digitalizáveis) que, segundo a empresa privada, teriam sido aprovadas pelos Acórdão 1624/2009-TCU-Plenário, de relatoria do Min. Marcos Vilaça, e 2.663/2009-TCU-Plenário, de relatoria do Min. José Múcio, quando da análise do Aditamento nº 23 ao Contrato NCO 2230/83 da UTN Angra 3.
145.	Não se mostra adequado utilizar, como parâmetro de comparação para demonstrar a regularidade do Contrato do Centro de Gerenciamento de Rejeitos, as mesmas premissas utilizadas no dimensionamento dos custos dos serviços da UTN Angra 3.
146.	Um dos argumentos que se repete, na maioria das manifestações apresentadas ao longo deste e de outros processos, é de que cada empreendimento possui particularidades que ensejariam planejamento próprio, com premissas próprias, principalmente na composição dos serviços necessários para a sua implantação.
147.	É bastante evidente que existem muitas diferenças entre o empreendimento de uma Usina Termonuclear e um depósito para armazenamento de seus rejeitos. Embora se trate, nos dois casos, de empreendimentos com características nucleares, diferenciam-se em dimensão, complexidade, integração de atividades, escolha dos insumos apropriados, especificações técnicas a serem observadas, além de outras variantes que interferem diretamente na elaboração das composições de preços dos serviços voltados a implementação do empreendimento.
148.	Diante disso, já poderia ser considerada imprópria desde logo, para aferição da regularidade dos preços do Contrato GAC.T/CT 8/2005, a utilização comparativa das mesmas premissas, custos e composições que foram adotados no contrato da UTN Angra 3.
149.	Quanto à alegada aceitação pelo TCU dos preços utilizados no 3º TA do contrato da UTN Angra 3, importante mencionar que o Acórdão 2663/2009-TCU-Plenário considerou satisfatórios os termos propostos para o Aditamento 23 do Contrato NCO 2230/83 em razão da redução de preços promovida pela Eletronuclear em uma reavaliação de sua proposta original. Essa reavaliação, motivada pelas determinações decorrentes do Acórdão 1624/2009-TCU-Plenário, promoveu redução do preço do aditamento equivalente ao que havia sido previsto pela unidade técnica caso fossem realizados diversos ajustes no orçamento proposto. O entendimento desta corte também levou em consideração algumas alterações das cláusulas pactuadas que reduziram a possibilidade de desequilíbrios contratuais futuros no caso de eventuais aditamentos, como a exigência de adoção de referenciais oficiais:
[Acórdão 2663/2009-TCU-Plenário, relator Min. José Múcio]
10. Foram feitas ainda algumas alterações das cláusulas contratuais, de acordo com o disposto no subitem 9.4 do citado Acórdão 1624/2009-TCU-Plenário) . Com relação ao subitem 9.4.1.1, determinando à Eletronuclear que adote o regime de empreitada por preços globais nos itens da planilha 3.1 a 3.34, 31.1 a 31.2.5 e 33.1 a 33.4 (ou simplesmente itens 3, 31 e 33) , a Eletronuclear inseriu a cláusula '1.2' no 23º TA, adotando, para esses serviços, o regime de execução de empreitada por preços globais, e que, em eventuais aditivos que aumentem os quantitativos de serviços, sejam observados os preços unitários indicados nos sistemas referenciais para esses serviços vigentes à época. Vale observar que os valores adotados pela Secob em sua instrução são fundamentados nos sistemas referenciais oficiais SICRO2, SINCTRAN, SCO-RIO e SINAPI.  (grifos acrescidos) 
150.	Ademais, ao verificar a alegada aderência das composições de preço agora apresentadas aos entendimentos já manifestados por esta Corte, observa-se que as premissas utilizadas nas planilhas da Andrade Gutierrez (peça 130, anexo 2 - itens não digitalizáveis) contém algumas incompatibilidades com as indicações da unidade técnica quando da análise que resultou nos referidos acórdãos. 
151.	Ressalte-se, ainda, que, afora alguns serviços como o de escavação em rocha, os serviços requeridos para a construção das instalações dos Depósitos de Rejeitos 2 e 3 são de menor complexidade e vulto que os requeridos para a construção da UTN Angra 3, o que poderia resultar em uma inadequação de algumas das premissas embutidas nos cálculos da construtora.
152.	Essas incompatibilidades observadas nas composições apresentadas pela Andrade Gutierrez são apresentadas a seguir.
Encargos Sociais
153.	Quanto aos encargos sociais, a Andrade Gutierrez utiliza em seus cálculos o percentual de 146,70%.
154.	Quando da análise do orçamento do Aditamento 23 do contrato da UTN Angra 3, que resultou no Acórdão 1624/2009-TCU-Plenário, a unidade técnica reconheceu a inclusão, nos encargos sociais dos profissionais horistas, de adicional noturno e de horas extras para parcela do efetivo de trabalhadores, por não estarem esses itens incluídos nos referenciais oficiais. Extraído esse acréscimo de adicional noturno e de horas extras do percentual de 146,70%, o percentual restante se encontrava próximo dos percentuais dos referenciais oficiais (Sicro) , razão pela qual foram aceitos. 
155.	Entretanto, no caso dos Depósitos de Rejeitos 2 e 3, de acordo com relatório em que a Eletronuclear apresenta a definição do preço de referência da obra (peça 27, arquivo 'ANEXO 3 - Segundo relatório Eletronuclear.doc' dos itens não digitalizáveis) , não há previsão de adicional noturno e horas extras. 
156.	Dessa forma, mesmo adotando os parâmetros utilizados pela Andrade Gutierrez, com as exclusões devidas à adequação ao Contrato GAC.T/CT 8/2005 do centro de gerenciamento de rejeitos, teríamos, para os encargos sociais, percentual compatível com os referenciais oficiais já utilizados por esta unidade técnica para as análises efetuadas que indicaram o prejuízo ao erário que incorreu nesta TCE.
157.	Saliente-se, por último, que a Andrade Gutierrez não apresentou justificativa sobre a compatibilidade entre o percentual de encargos sociais por ela indicado e o Contrato GAC.T/CT 8/2005, apenas indicou o percentual em seus cálculos e defendeu a adoção das mesmas premissas utilizadas no aditamento do contrato da UTN Angra 3.
Vida útil dos equipamentos
158.	 Nos cálculos apresentados pela Andrade Gutierrez estimou-se a vida útil dos equipamentos de forma diferente da indicada em referenciais oficiais para equipamentos similares. Essa incompatibilidade havia sido apontada pela unidade técnica em análise que resultou nas determinações do Acórdão 1624/2009-TCU-Plenário, da UTN Angra 3.
159.	A não realização do necessário ajuste desse parâmetro resulta em elevação dos custos de depreciação e de manutenção dos equipamentos, com consequente aumento de seus custos unitários nos cálculos apresentados pela contratada.
160.	Abaixo segue a lista de equipamentos em que a vida útil indicada está em desacordo com os referenciais oficiais (Sicro 2) e que têm, por este motivo, majorados seus custos unitários:
Tabela 2 - Vida útil dos equipamentos
	Equipamento - planilha da AG
	Vida útil (H) - AG
	Vida útil (H) - Sicro 2 *
	Equipamento/código Sicro 2

	Betoneira 580 L Diesel
	5.000
	10.500
	Betoneira 580L/E343

	Caminhão basculante 6x4 303cv 14M3
	9.000
	10.600
	Caminhão basculante p/rocha 10m³ (15t) /E404 

	Caminhão betoneira 6x4 260cv - 7 M3
	9.000
	10.600
	Caminhão betoneira 5m³ (11,5t) /E427

	Central misturadora Concreto 80m3/h
	10.000
	15.000
	Central de concreto de 270m³/h /E335

	Compressor de ar estac. elétrico 748 PCM 150cv
	11.000
	12.250
	Compressor de ar 764pcm/E203

	Compressor de ar portátil diesel 295 PCM
	11.000
	12.250
	Compressor de ar 350pcm/E202

	Perfuratriz manual 17,8 kg, alt.510 mm
	9.000
	10.500
	Perfuratriz manual/E204

	Trator de esteira 347 HP 0,9 m3
	10.000
	18.000
	Trator de esteira c/lâmina 228kW/E003

	Vibrador de imersão, diam. 45 mm, pot. 1,8 HP
	3.000
	7.000
	Vibrador de imersão para concreto 2kW/E306

*Condição média de trabalho de operação do equipamento 
Saldo residual dos equipamentos
161.	O mesmo que ocorreu com a vida útil dos equipamentos, ocorreu com o seu saldo residual. As planilhas da Andrade Gutierrez apresentam saldo residual abaixo dos referenciais do Sicro, elevando, assim, o custo de depreciação e de manutenção, com consequente aumento do custo unitário dos equipamentos dos cálculos apresentados nas planilhas.
162.	Esse item também fez parte dos apontamentos realizados pela unidade técnica na análise que resultou nas determinações do Acórdão 1624/2009-TCU-Plenário, da UTN Angra 3.
163.	Abaixo segue a lista de equipamentos em que o saldo residual indicado está em desacordo com os referenciais oficiais (Sicro 2) e que têm, por este motivo, majorados seus custos unitários:
Tabela 3 - Valor residual dos equipamentos
	Equipamento - planilha da AG
	Valor residu-al (%) - AG
	Valor residual (%) - Sicro 2
	Equipamento Sicro 2

	Caminhão basculante 6x4 303cv 14M3
	10,00
	20,00
	Caminhão basculante

	Caminhão betoneira 6x4 260cv - 7 M3
	10,00
	20,00
	Caminhão betoneira

	Caminhão guindauto 4x2 250cv carga 23txm
	10,00
	20,00
	Caminhão carroceria 

	Compressor de ar estac. elétrico 748 PCM 150cv
	10,00
	15,00
	Compressor de ar

	Compressor de ar portátil diesel 295 PCM
	10,00
	15,00
	Compressor de ar

	Escavadeira hidráulica 138 HP 0,9 m3
	10,00
	20,00
	Escavadeira hidráulica

	Trator de pneus 173 HP com carreta 4 ton
	10,00
	20,00
	Trator de pneus

	Trator de esteira 213 HP 0,9 m3
	10,00
	20,00
	Tratores de esteira até 200 kW

	Trator de esteira 347 HP 0,9 m3
	10,00
	15,00
	Tratores de esteira acima de 200 kW

Juros sobre o capital imobilizado
164.	No caso dos juros sobre o capital imobilizado, a planilha da Andrade Gutierrez incorpora o percentual de 9,60% ao custo unitário dos equipamentos. Na análise que resultou nas determinações do Acórdão 1624/2009-TCU-Plenário, da UTN Angra 3, a unidade técnica apontou a necessidade de alteração de tal percentual para 7,65% (=0,9%a.a. + TJLP de 5,35% + taxa de risco de crédito de 0,5%) . Este novo percentual decorre da adoção da taxa de juros do programa Finem (Financiamento a Empreendimentos) do BNDES, destinado a financiar grandes obras de infraestrutura com valores superiores a R$ 10 milhões. 
165.	A Andrade Gutierrez não apresentou maiores explicações para a adoção do percentual de juros incluídos no cálculo do custo dos equipamentos além da afirmação de que foi o mesmo utilizado nas composições do aditamento de Angra 3, como fez com a diversos dos itens aqui analisados. 
166.	A composição de preços agora questionada pela construtora nesta TCE, elaborada por esta unidade técnica, considerou a adoção de custos de equipamentos do Sinapi, os quais incluem o percentual de juros sobre o capital (6%) em sua formação. 
167.	O mesmo percentual de 6%, equivalente ao rendimento das aplicações de caderneta de poupança, é considerado pelo Sicro como mais adequado para remunerar o custo de oportunidade do capital aplicado em equipamentos, caso fosse incluído esse item no custo dos equipamentos. O Sicro, no entanto, adota outra metodologia, com a imputação dos juros relativos ao capital aplicado em equipamentos no BDI. 
168.	Assim, os dois métodos são reconhecidos e aceitos pelos referenciais de preços, sendo possível a adoção de qualquer deles.
169.	Lembre-se, ainda, que as análises realizadas neste processo consideraram a utilização de um BDI elevado, da ordem de 30,37%, suficiente para entender que os juros sobre o capital imobilizado já estariam nele embutidos, o que se enquadraria na metodologia do Sicro. Inobstante, de maneira conservadora, foram utilizados os valores do Sinapi que incluem o referido percentual de juros sobre o capital.
Fator de manutenção dos equipamentos
170.	Como ocorreu no caso da vida útil e do valor residual, os fatores de manutenção dos equipamentos indicados foram refutados na análise que resultou nas determinações do Acórdão 1624/2009-TCU-Plenário, da UTN Angra 3. A unidade técnica do TCU considerou apropriada a aplicação do fator de manutenção do Sicro.
171.	Nas planilhas agora apresentadas pela construtora são utilizados os mesmos fatores de manutenção que haviam sido contestados pela unidade técnica, com exceção de alguns casos em que se optou pelos custos do Sicro 2. Abaixo segue a lista de em que os fatores de manutenção estão em desacordo com os referenciais oficiais (Sicro 2) .
Tabela 4 - Fator de manutenção dos equipamentos
	Equipamento - planilha da AG
	Fator de ma- nutenção - AG
	Fator de manu-tenção - Sicro 2
	Equipamento - Sicro 2

	Betoneira 580 L Diesel
	1,15
	0,60
	Betoneira 

	Auto bomba estac. 73m³/h 180HP dist. Vert100m
	1,30
	0,50
	Conjunto motobomba

	Bomba submersa elétrica, 5,20kW (7 HP) - 27 l/s
	0,61
	0,50
	Conjunto motobomba

	Bomba estac. 73m³/h 180HP dist. Hor450m dist. Vert100m
	0,90
	0,50
	Conjunto motobomba

	Caminhão betoneira 6x4 260cv - 7 M3
	1,80
	0,90
	Caminhão betoneira 

	Trator de pneus 173 HP com carreta 4 ton
	1,30
	0,70
	Trator de pneus

Custos de materiais de operação
172.	Para o cálculo dos custos de materiais para operação dos equipamentos, são necessárias informações sobre as condições de operação e as características desses equipamentos.
173.	A este respeito, a planilha comparativa da Andrade Gutierrez apresenta composição de custos baseada em um fator representativo. Esse índice representativo utilizado tem como base os gastos incorridos com insumos (combustível, lubrificantes, filtros e pneus) mensurados de acordo com as condições de carga dos equipamentos utilizados em Angra 3, outra obra, muito diferente das obras do CGR, tanto em escala, como quanto às suas características de construção.
174.	Diante disso, o índice utilizado para mensuração dos custos de materiais de operação não se mostra adequado para demonstrar a razoabilidade dos custos de forma comparativa, como apresentado pela Andrade Gutierrez.
Mão de obra de operação
175.	A Andrade Gutierrez adotou o Sinapi para os custos com mão de obra das composições de preço dos serviços e o Sicro para os custos da mão de obra de operação embutida nos custos dos equipamentos.
176.	Verificados os cálculos dos custos dessa mão de obra de operação, observou-se a existência de um fator de 1,61 aplicado sobre a mão de obra de operação dos equipamentos. Não foi possível identificar a que se refere tal fator multiplicativo. O Sicro cita encargos adicionais que não constam nos encargos sociais do seu referencial de mão de obra e devem ser considerados de acordo com as exigências locais. São eles: equipamentos de proteção, ferramentas manuais, transporte e alimentação. 
177.	Desses itens, o transporte e a alimentação possuem rubrica própria no orçamento da obra e os equipamentos de proteção para toda a mão de obra, direta e indireta, estão incluídos na projeção da taxa de gerenciamento da obra (peça 130, anexo 4 dos itens não digitalizáveis) . 
178.	Dessa forma, não se apresenta justificável a adoção do referido fator de 1,61 incluído nos cálculos dos custos da mão de obra.
III.2.2.	Itens específicos nas Composições de serviços
Concreto Armado
179.	O serviço principal de Concreto Usinado previsto pela Eletronuclear foi composto a partir de outros quatro serviços auxiliares: Concreto, Forma, Aço e Escoramento.
Serviço auxiliar de Concreto
180.	No serviço auxiliar de Concreto, a Andrade Gutierrez apresenta composição própria para o material utilizado, com traço de concreto classe 'F', fck=38Mpa, alterado o traço para concreto de 30 Mpa, mesmo utilizado na composição desta unidade técnica.
181.	A mão de obra e os equipamentos da composição de custos da construtora para esse serviço auxiliar ainda apresenta outras diferenças para a composição do Sinapi utilizada como referência pela unidade técnica.
182.	Para a mão de obra utilizada, a Andrade Gutierrez acrescentou um Encarregado de Concreto, o que não parece justificável, dado o volume de serviços ser muito inferior ao da construção da UTN Angra 3.
183.	A construtora ainda incorpora à composição o custo de oito equipamentos (caminhão betoneira, compressor de ar, central refrigeradora, auto bomba estacionária, central misturadora de concreto, bomba submersa elétrica, vibrador de imersão e grua) , enquanto a composição de referência do Sinapi (código 19891/11) , utilizada por esta unidade técnica, inclui apenas uma betoneira como equipamento, já que o bombeamento, o lançamento, a colocação e o espalhamento do concreto já estão embutidos nos itens da composição.
184.	A maioria dos equipamentos listados pela Andrade Gutierrez incluem a mão de obra de operação, com exceção da bomba submersa elétrica, a central refrigeradora e o vibrador de imersão.
185.	A mesma observação anterior deve ser feita neste item. O volume de serviços para a construção do Depósito de Rejeitos 3 e a complementação do Depósito de Rejeitos 2 é muito inferior ao necessário para a construção da UTN Angra 3. 
186.	Quanto ao custo de aquisição desses equipamentos, merecem destaque os custos adotados pela Andrade Gutierrez para aquisição do caminhão betoneira, da grua e da central misturadora de concreto, os quais elevam substancialmente o custo total da composição, conforme mostra a tabela seguinte.
Tabela 5 - Custo de aquisição dos equipamentos
	Equipamento - planilha da AG
	Custo de aqui-sição - AG (R$) 
	Custo de aquisição referencial (R$) 
	Equipamento/código referencial

	Caminhão betoneira 6x4 260cv - 7 M3
	318.015,78
	213.751,00
	Caminhão betoneira 5m³ (11,5t) /E427 (Sicro 2) 

	Central misturadora Concreto 80m3/h
	1.258.625,30
	150.841,00
150.956,48
	Central de concreto: Cifali: - 30m3/h - dosadora/E323 (Sicro 2) 
Usina de concreto fixa cap. 80m³/h /13892 (Sinapi) 

	GRUA TC7 - 32TT - ALC. 30/ALT. 24,0
	534.357,41
	375.278,51
	Guindaste de torre ou Grua ascensional cap. 2,2T a 30M, LIEBHERR mod. 55.3HC, 55,5HP/13870 (Sinapi) 

187.	No que se refere à central misturadora de concreto, a Andrade Gutierrez apresenta em sua planilha a utilização de uma central com capacidade de 80m³/h e a adoção do custo de aquisição de uma central de 270m³/h, já que não há no Sicro central de 80m³/h. 
188.	Além de se apresentar desproporcional a adoção do custo de aquisição de uma central com capacidade e custo muito superior ao alegado como efetivamente empregado, os serviços exigidos para a execução do empreendimento não demandam equipamentos com tamanha capacidade produtiva, razão pela qual a unidade técnica adotou a composição 19891/11 do Sinapi, com apenas uma betoneira de 320 litros.
189.	Por último, vale destacar que o coeficiente produtivo estimado pela Andrade Gutierrez para seus equipamentos se apresenta com eficiência extremamente baixa, acentuando seus custos dentro da composição.
190.	Considerando o fator de eficiência do Sicro 2 para alguns equipamentos, podemos observar essas discrepâncias. Utilizando como exemplos o caminhão betoneira e a central de concreto incorporados na composição da Andrade Gutierrez e aplicando a eficiência indicada pelo Sicro, temos:
Tabela 6 - Produtividade dos equipamentos
		UNIDADE: m³

	VARIÁVEIS INTERVENIENTES
	UNIDADE
	EQUIPAMENTOS

				Caminhão betoneira 7m³
	Central de concreto 80m³/h

	b
	CAPACIDADE
	m³
	7,0
	80,0

	g
	FATOR DE CARGA
	 
	1
	1

	h
	FATOR DE CONVERSÃO
	 
	1
	1

	i
	FATOR DE EFICIÊNCIA
	 
	0,75
	0,83

	t
	VELOCIDADE (IDA) MÉDIA
	km/h
	40

	FÓRMULAS

		P=b.g.h.i.t/2
	P=b.g.h.i

	PRODUÇÃO HORÁRIA                
	105,00
	66,40

	NÚMERO DE UNIDADES
	0,009524
	0,015060

	UTILIZAÇÃO OPERATIVA
	1
	1

	UTILIZAÇÃO IMPRODUTIVA
	0
	0

	PRODUÇÃO DA EQUIPE
	1
	1

Obs.: Caminhão betoneira em Rodovia pavimentada
191.	As diferenças percentuais entre os coeficientes de quantidade adotados pela construtora e os decorrentes da aplicação dos parâmetros de eficiência do Sicro 2 para a produção de 1m³ de concreto são:
Tabela 7 - Coeficiente aplicados aos equipamentos no serviço de concreto
	Equipamento
	Coeficiente da Andrade Gutierrez
	Coeficiente do Sicro 2
	Diferença percentual

	Caminhão betoneira 7m³
	0,068027
	0,009524
	714%

	Central de concreto 80m³/h
	0,05
	0,01506
	332%

192.	Diante de todas essas diferenças e discrepâncias identificadas na composição de preços da Andrade Gutierrez, torna-se difícil verificar a aderência dos custos do serviço auxiliar de concreto ao referencial do Sinapi adotado por esta unidade técnica. Além dessas distorções nas composições apresentadas para esse serviço, existem aquelas mencionadas na análise dos itens gerais (encargos sociais; vida útil, saldo residual e fator de manutenção dos equipamentos; juros sobre o capital imobilizado; custos com materiais e mão de obra na operação dos equipamentos) , as quais aprofundam ainda mais as incompatibilidades.
Serviço auxiliar de Forma
193.	A Andrade Gutierrez apresentou para o serviço auxiliar do item Forma composição semelhante a elaborada por esta unidade técnica, mas com diferenças nos custos de aquisição e na eficiência dos equipamentos, de forma semelhante à analisada na composição do serviço auxiliar de concreto, além de todos as inconsistências nos itens gerais já abordados (encargos sociais; vida útil, saldo residual e fator de manutenção dos equipamentos; juros sobre o capital imobilizado; custos com materiais e mão de obra na operação dos equipamentos) , o que resulta em uma composição inadequada para ser utilizada comparativamente com a adotada por esta unidade técnica.
Serviço auxiliar de Armação
194.	A composição da Andrade Gutierrez para o serviço auxiliar de armação apresenta grande disparidade nas quantidades imputadas à mão de obra e ao equipamento Grua TC7 - 32TT.
195.	Como a construtora afirma, essas composições provêm do orçamento da UTN Angra 3. A construção dos depósitos de rejeitos não demanda as mesmas dificuldades na integração de serviços que demanda a construção de uma usina nuclear, razão pela qual não se poderia adotar os quantitativos propostos. 
196.	Comparados os coeficientes para os equipamentos apresentados nas composições com os resultantes da aplicação dos fatores de eficiência usados como parâmetro pelo Sicro, percebe-se que a eficiência nas composições da Andrade Gutierrez foi subestimada, como já observado na análise do serviço auxiliar de concreto.
197.	Se a eficiência dos equipamentos foi impactada pelo aproveitamento de uma estrutura que a Andrade Gutierrez tinha disponível, que, pelo observado, tem capacidade produtiva muito superior ao necessário para o empreendimento da Central Gerenciadora de Rejeitos, isso decorre de uma opção da empresa, e os custos decorrentes dessa opção devem ser por ela absorvidos. Como consta na análise do serviço auxiliar de concreto, a capacidade dos equipamentos está superdimensionada para o que exige o empreendimento.
198.	Os depósitos de rejeitos constituem-se em edificações que, afora as especificações de segurança voltadas a preservar a integridade dos materiais rejeitados embalados provenientes das Usinas Termonucleares, não requer projeto construtivo sofisticado. É assim que a Andrade Gutierrez define o Depósito 3 (peça 130, p. 9) :
42. O chamado Depósito 3 é urna construção em concreto armado, com 52,90 m de comprimento, 20,55 m de largura e 14,00 m de altura, sendo constituído de duas áreas de armazenagem denominadas de 'Módulo A' e 'Módulo B', sala de operação da ponte rolante, área de descarregamento de embalados e uma área com poço de coleta de drenagem de líquidos em caso de eventual vazamento da cobertura (chuva) ou queda de embalado que tenha líquido no seu interior. 
199.	Com relação ao Depósito 2, a construtora classifica o serviço como ' (...) basicamente de acabamento, cobertura, impermeabilização e montagem dos sistemas de ventilação e dutos, de uma estrutura similar ao Depósito 3, acima descrito'.
200.	A Andrade Gutierrez ainda alega que foram utilizadas 281 toneladas de aço e não 230 toneladas como consta na análise do TCU. Isso por que teria sido aplicada uma taxa de 88kg de aço por m³ de concreto em vez da taxa de 71kg/m³ informada pela Eletronuclear.
201.	Para se verificar o possível desequilíbrio econômico-financeiro alegado em desfavor da Andrade Gutierrez, decorrente desta elevação quantitativa da quantidade de aço utilizada, necessário seria que a empresa tivesse apresentado comprovação dos quantitativos utilizados dos demais insumos, como fez no caso do aço, em que demonstrou com as plantas dos projetos executivos (peça 130, anexo 5 dos itens não digitalizáveis) . Apenas com as informações de todos os insumos seria possível analisar eventuais desequilíbrios econômico-financeiros, ou mesmo compensações que pudessem resultar no equilíbrio do ajuste.
Serviço auxiliar de Escoramento
202.	No caso do serviço auxiliar de escoramento tubular, foram majorados os custos com encargos sociais aplicados à mão de obra e os custos dos materiais, o que resultou em um custo unitário do serviço superior ao indicado pela unidade técnica. Coerente com as análises anteriores, consideram-se inadequadas as alterações promovidas.
Escavação em Rocha com controle de partículas
203.	Quanto a este serviço, os argumentos apresentados pela Andrade Gutierrez já foram amplamente discutidos em análises anteriores, sendo oportuno reproduzir trecho do último parecer da unidade técnica (peça 55, p. 33) que tratou das questões repetidamente arguidas.
 (...) 
239. Ressalta-se que a rejeição à nova composição de custos elaborada pela Eletronuclear e manutenção de praticamente todas as premissas adotadas pela SecobEnergia não importam na desconsideração das particularidades inerentes à execução dessa atividade em um ambiente controlado como o do Complexo Nuclear Almirante Álvaro Alberto (CNAAA) , pelo contrário. A composição de custos utilizada para o serviço auxiliar de escavação, carga e transporte encontra-se adaptada à produtividade defendida pela estatal, a qual mostra-se consideravelmente inferior à disponibilizada pelo Sicro (referencial oficial utilizado na avaliação desse serviço auxiliar) , em virtude das inúmeras particularidades envolvidas.
240. Além dessa consideração, a inclusão de serviços de sismografia, consultoria, redes de proteção e areia para aterro também somente é justificável em decorrência do controle necessário à escavação nesse sítio, evidenciando a preocupação em aproximar a composição de custos referencial elaborada o máximo possível da realidade da situação enfrentada. A composição de custos resumida pode ser observada na Tabela 16, em seguida.
Tabela 16 - Composição de custos resumida para o serviço de Escavação 
em rocha com controle de partículas
	Origem
	Descrição
	Quant.
	Unid.
	Custo Unitário
	Custo Unitário Aplicado

	Composição Sicro 2.S.01.102.07 - ADAPTADA
	Escavação, carga e transporte de mat. de 3ª cat. com DMT = 5.000m
	1,00
	m³
	101,42
	101,42

	Insumo Sinapi 0368
	Areia para Aterro
	0,59
	m³
	18,00
	10,59

	Orçamento Base
	Redes de proteção
	1,00
	vb
	43,31
	43,31

	Orçamento Base
	Consultoria
	1,00
	vb
	64,96
	64,96

	Orçamento Base
	Sismografia
	1,00
	vb
	49,50
	49,50

			Custo Unitário Aplicado Total
	269,78

241. Observa-se, com base na tabela anterior, que o custo unitário calculado para o serviço de 'Escavação em rocha com controle de partículas' é de R$ 269,78/m³. Aplicadas as taxas de BDI e Administração Local consideradas devidas nessa análise (30,37% e 10,89%, respectivamente) chega-se a um preço unitário de R$ 390,01/m³, conforme pode-se observar na Tabela 17.
Tabela 17 - Preço unitário e valor total para o serviço de Escavação em rocha com controle de partículas
	Descrição
	Valor

	Custo Unitário Total
	269,78

	BDI
	30,37%

	Subtotal
	351,71

	Gerenciamento
	10,89%

	Preço Unitário Total
	 390,01

	Quantidade Executada
	2.314,43

	Valor total do serviço
	902.658,85

242. Frente ao exposto, e considerando a quantidade efetivamente executada para o serviço de 2.314,43 m³, tem-se que o valor total calculado para o serviço é de R$ 902.658,85, inferior aos R$ 2.187.714,96 pagos pela Eletronuclear, conduzindo a um superfaturamento de R$ 1.285.056,11.
204.	Diante do exposto, não devem ser acolhidas as justificativas da Andrade Gutierrez, pois não são suficientes para elidir o apontado superfaturamento de R$ 1.285.056,11 nos serviços de escavação em rocha com controle de partículas.
Demais serviços
205.	Nos serviços de pintura, tanto acrílica como epóxi, e nos serviços de transporte e alimentação, discriminados separadamente no orçamento, são observadas nas composições as mesmas impropriedades identificadas nos insumos dos demais serviços, as quais inviabilizam a consideração das composições da Andrade Gutierrez: majoração do custo unitário dos equipamentos e da mão de obra, devido à utilização de premissas inadequadas; coeficientes demonstrando eficiência de equipamentos e produtividade da mão de obra muito diferente dos referenciais oficiais; além de superestimadas taxas de BDI e de gerenciamento (administração local) , sendo que, como ocorreu nos demais cálculos, fora adotada taxa de gerenciamento recalculada pela Andrade Gutierrez em 36%, e que não fora acolhida na análise específica realizada nesta instrução.
III.2.3.	Conclusões acerca da análise das alegações de defesa referentes aos serviços considerados superfaturados
206.	Como visto, a defesa apresentada pela Andrade Gutierrez se concentra em uma planilha que utiliza premissas, custos e composições que compuseram o orçamento do contrato para a construção da UTN Angra 3.
207.	Os argumentos específicos sobre cada serviço e as premissas que foram adotadas de forma geral nas composições reiteraram questões anteriormente analisadas e restringiram-se a reforçar tais posicionamentos, com poucas alterações.
208.	Embora de pronto se observe a inadequação da utilização adaptada de orçamento de outra obra, com diferentes características, com volume de serviços, investimentos e complexidade bem superior ao do empreendimento do Centro de Gerenciamento de Rejeitos, analisou-se ponto a ponto as premissas e demais considerações que constam na planilha apresentada pela Andrade Gutierrez.
209.	Dessa análise, conclui-se que as premissas utilidades não são apropriadas, sob ótica dos referenciais oficiais comumente utilizados, e que, até mesmo, já foram amplamente analisadas e rejeitadas em outras oportunidades pelas unidades técnicas do TCU, inclusive quando da análise do próprio orçamento para construção da UTN Angra 3.
210.	Verificou-se também problemas na formação das composições apresentadas nessa planilha, como a identificação apropriada dos insumos, a consideração de equipamentos inadequados à exigência produtividade das atividades e diversas impropriedades na formação dos custos unitários dos insumos.
211.	Foram rejeitados também os argumentos referentes às taxas de BDI e de gerenciamento (Administração Local) que incidem percentualmente sobre os custos da planilha comparativa apresentada.
212.	Sendo assim, diante da grande distorção provocada por todas inadequações observadas nos cálculos apresentados pela Andrade Gutierrez e pela impossibilidade de se utilizar orçamento com premissas muito diferentes em diversos aspectos das obras da Central de Gerenciamento de Rejeitos, considera-se que as justificativas apresentadas não são suficientes para elidir o superfaturamento de R$ 4.549.858,95 identificado no Contrato GAC.T/CT 8/2005, conforme composições de custos do anexo II da instrução anterior (peça 55, p. 43) , as quais são reproduzidas no anexo II desta instrução, motivo pelo qual propõe-se a rejeição das alegações de defesa apresentadas pela Andrade Gutierrez.
IV.	Responsabilização
213.	Em suas defesas, as partes apresentam argumentos específicos procurando afastar sua responsabilidade subjetiva pelas irregularidades apontadas no Contrato GAC.T/CT 8/2005.
214.	Algumas dessas manifestações convergem em alguns pontos do enquadramento de suas condutas e da existência ou não dos elementos necessários para caracterizar a responsabilização. Diante disso, antes de analisar tais defesas, tecem-se algumas considerações gerais sobre a identificação da responsabilização, as quais serão aproveitadas no tratamento da individualização da conduta de cada agente.
215.	Em suma, para imputar responsabilidade ao agente, necessária a identificação dos seguintes requisitos: prática de irregularidade, culpa (lato sensu) e nexo de causalidade entre a conduta do agente e o resultado.
216.	Segundo a jurisprudência do TCU, a responsabilidade dos administradores de recursos públicos é subjetiva, decorrente de uma conduta culposa (culpa em estricto sensu ou dolo) .
[Acórdão 249/2010-TCU-Plenário, relator Min. Walton Alencar]
49. A responsabilidade dos administradores de recursos públicos, escorada no parágrafo único do art. 70 da Constituição Federal (...) segue a regra geral da responsabilidade civil. Quer dizer, trata-se de responsabilidade subjetiva. O fato de o ônus de provar a correta aplicação dos recursos caber ao administrador público não faz com que a responsabilidade deixe de ser subjetiva e torne-se objetiva. Esta, vale frisar, é responsabilidade excepcional, a exemplo do que ocorre com os danos causados pelo Estado em sua interação com particulares - art. 37, § 6º, da Constituição Federal.
50. A responsabilidade subjetiva, vale dizer, possui como um dos seus pressupostos a existência do elemento culpa.
217.	Tanto no caso da culpa stricto sensu como do dolo há uma infração a uma obrigação preexistente. E essa conduta culposa (lato sensu) pode ocorrer tanto por ação como por omissão do agente.
218.	Na culpa stricto sensu importa o modo e a forma impróprios do atuar do agente, por não adotar uma conduta adequada, desprovida de cautela. Como parâmetros de observação do dever de cuidado utiliza-se: a figura do homem médio, diligente, cuidadoso; a previsibilidade do resultado; negligência, imprudência ou imperícia; dentre outras modalidades de culpa, como a culpa in vigilando e in eligendo.
219.	Diante desses parâmetros, essa unidade técnica analisará as manifestações dos responsáveis, avaliando a responsabilização de cada agente pela prática de irregularidade com a individualização de suas condutas.
IV.1.	Manifestação de Antônio Carlos Tavares Frederico (peça 143, p. 3 a 19) 
220.	Alega o Sr. Antônio Carlos que os indícios de irregularidade apontados não recaem sobre as estimativas de preço realizadas e, sim, sobre os parâmetros contratuais fixos, BDI e Taxa de Administração, definidos pela decisão gerencial de utilizar como modelo o contrato da Usina Termonuclear de Angra 3.
221.	Complementa que as questões apontadas pelo TCU não são de conhecimento técnico de engenharia, mas de conhecimento jurídico especializado e de gestão.
222.	Afirma que os agentes técnicos não eram assessores voltados a subsidiar o gestor, e, sim, eram executores das tarefas determinadas por esta chefia.
223.	Julga não ser possível considerar como negligência ou imperícia o fato de um engenheiro atuando de 2004 a 2005 ter considerado plausível a solicitação de sua chefia para elaborar orçamento com as mesmas taxas utilizadas em um contrato vigente e que seguiam as práticas da empresa até então.
224.	Acrescenta que a projeção do BDI estabelecida com a participação do engenheiro foi de 34%, não podendo ser responsabilizado por posterior aumento para 37%. 
IV.1.1.	Análise da Manifestação do Sr. Antônio Carlos Tavares Frederico
225.	Diferentemente do que afirma o Sr. Antônio Carlos, o superfaturamento apontado pela unidade técnica no Contrato do CGR recai tanto sobre as taxas incidentes sobre os custos (BDI e taxa de gerenciamento) , como sobre os custos dos insumos e a formação, a partir desses insumos, da composição dos serviços. Isso pode ser observado na análise das manifestações, realizada no item 'III. Planilha comparativa da Andrade Gutierrez', que consta nesta instrução.
226.	As estimativas de preços, realizadas no caso presente por setores técnicos da Eletronuclear, requer, essencialmente, conhecimento técnico específico sobre os empreendimentos e não conhecimentos jurídicos como afirma o Sr. Antônio Carlos. O conhecimento jurídico necessário está associado, neste caso, a conhecimentos gerais e técnicos. Recai, por exemplo, sobre parâmetros de orientação geral como aferir preços que estejam fora dos preços de mercados e dos referenciais oficiais e respeitar as limitações orçamentárias.
227.	Outras imposições jurídicas se combinam com questões técnicas, como seguir os normativos internos da estatal e as normas técnicas relacionadas às atividades desenvolvidas.
228.	Outro argumento apresentado pelo Sr. Antônio Carlos é o de que não era assessor do gestor e sim um mero executor de tarefas a ele determinadas pela chefia. 
229.	Ora, a conduta reprovável é de responsabilidade tanto de quem a determinou como de quem a executou, pois este descuidou do seu dever de cautela, pressuposto de sua responsabilidade subjetiva. Também se enquadra nesse conceito a alegação de que era plausível a utilização das mesmas taxas do contrato de Angra 3, pois o fato de o parâmetro ter sido utilizado em outro contrato não afasta a necessidade de avaliação da adequação ao caso concreto.
230.	Quanto ao percentual de BDI ter se modificado durante as discussões da composição de preços do Contrato GAC.T/CT 8/2005, tendo iniciado em 34%, não há razão para afastar a responsabilidade do Sr. Antônio Carlos. O agente participou das discussões técnicas que chegaram a taxa final definida.
231.	Os relatórios EOB.T-0105-04, EOB.T-106-04 e EOB.T-0108-04 (peça 3) , com a participação e assinatura do Sr. Antônio Carlos, definiram a estimativa de preços, com todos os parâmetros que apontaram para o superfaturamento do contrato.
232.	Verificada a prática da irregularidade, identifica-se que o agente não manteve conduta adequada, pois não cumpriu seu dever de cautela. O Sr. Antônio Carlos, possuidor de conhecimento técnico sobre os projetos, os insumos, os serviços e os preços dos serviços que deveriam ser adquiridos, capaz de avaliar a razoabilidade dos itens orçados, não poderia ignorar as discrepâncias de itens que utilizou em seu orçamento e impactaram as estimativas de preços. Ainda assim, estabeleceu e avalizou, sem apresentar discordância, orçamento com custos que estavam acima dos valores de mercado e referências oficiais, além de taxas elevadas de BDI e de gerenciamento (Administração Local) . 
233.	A conduta do Sr. Antônio Carlos estabeleceu estimativa orçamentária com preços acima dos de mercado que levaram a administração a firmar uma contratação superfaturada, o que resultou em danos ao erário na medida desse superfaturamento.
IV.2.	Manifestação do Sr. João Campos da Silva Junior (peça 147) 
234.	O Sr. João Campos alega que desempenhava funções técnicas com participação limitada, com objetivo de subsidiar decisões a serem tomadas por dirigentes aos quais era subordinado, não tendo participação nas decisões gerenciais.
235.	Afirma que não pode ser responsabilizado, a não ser que houvesse comprovação de dolo, culpa ou erro grosseiro em sua conduta. Cita o Acórdão 442/2017-TCU-Primeira Câmara e o Acórdão 1866/2016-TCU-Plenário. Complementa inexistir responsabilidade objetiva por atos de natureza técnica especializada, o que só poderia ser estabelecido por lei federal.
236.	Acusa que os indícios de irregularidades apontados recaem sobre parâmetros de fixação dos valores contratuais (BDI e taxa de gerenciamento) , não definidas por um conhecimento técnico, e não recaem sobre os dimensionamentos das estimativas de preço de insumos e serviços. Acrescenta que o BDI e a taxa de gerenciamento foram repetidos de contrato anteriormente celebrado, por determinação de seu superior hierárquico.
237.	Ressalta que os engenheiros do EOB.T não eram assessores voltados a subsidiar o chefe com saberes que ele não dominava, eram apenas executores de tarefas determinadas pela chefia, também exercida por um engenheiro.
238.	Reclama inexistir explicação clara dos motivos de seu chamamento ao processo para justificar pretenso dano, sem avaliação de qual foi sua participação na elaboração do relatório e qual o impacto de sua participação na fixação dos custos considerados irregulares.
239.	Expõe que sua contribuição para a fixação dos valores efetivamente contratados foi de contribuir nas discussões técnicas com outros órgãos da empresa para a elaboração de estimativas orçamentárias.
240.	Destaca que os indícios de que o chefe do Escritório de Obras da Eletronuclear em 2015, Sr. José Eduardo Brayner Costa Mattos, tenha atuado de forma irregular, devido a sua prisão em ações das operações Radioatividade e Pripyat, não podem ser confundidos com a conduta dos engenheiros que atuavam sob a sua chefia.
241.	Protesta que não existe no processo qualquer indicação de que teria havido irregularidade nas proposições técnicas de João Campos da Silva Junior, já que o resultado de seu trabalho não fora impugnado.
242.	Afirma ser de sua responsabilidade a análise do conteúdo técnico das estimativas de custo, e que não realizou quaisquer trabalhos voltados a subsidiar a definição do BDI, nem da taxa de gerenciamento, pois esses percentuais lhe foram apresentados como parte das premissas a serem respeitadas, sendo que deveria seguir as diretrizes definidas pelas instâncias gerenciais.
243.	Defende que somente teria alguma responsabilidade caso as determinações a ele atribuídas fossem manifestamente ilegais, o que afirma não ser o caso, pois não representavam uma contrariedade evidente à legislação.
244.	Argumenta que, de acordo com relatórios de reunião (peça 148) as projeções de custo não foram realizadas de modo artificial, mas foram baseadas em dimensionamento adequado dos materiais e serviços e envolveram os técnicos em uma série de reuniões, que geraram redução no orçamento (peça 148, p. 6) e utilizou como parâmetro para especificações e precificações as estimativas de preço de Angra 3, que foram exaustivamente debatidas por representantes da Eletronuclear e da Andrade Gutierrez.
245.	Afirma que, no caso do concreto armado, foi especificada a utilização de madeira pinus, sendo que foi acusado superfaturamento pela utilização de madeira maçaranduba.
246.	Quanto aos demais argumentos voltados às análises do BDI e da taxa de gerenciamento, estão sendo tratados de forma individualizada no item 'II.1. Taxas de BDI e de gerenciamento'. Quanto às alegações específicas sobre os serviços dos quais decorre o superfaturamento do contrato, estão sendo tratados no item 'III. Planilha comparativa da Andrade Gutierrez'.
IV.2.1.	Análise da manifestação do Sr. João Campos da Silva Junior
247.	Como já explicado anteriormente, o superfaturamento apontado pela unidade técnica no Contrato do CGR recai tanto sobre as taxas incidentes sobre os custos (BDI e taxa de gerenciamento) , como sobre os custos dos insumos e a formação, a partir do dimensionamento desses insumos, da composição dos serviços. Isso pode ser observado na análise das manifestações realizada no item 'III. Planilha comparativa da Andrade Gutierrez', que consta nesta instrução.
248.	Outro argumento apresentado pelo Sr. João Campos é o de que realizava funções técnicas com participação limitada, com objetivo de subsidiar decisões dos dirigentes, e que não era assessor da chefia, era apenas executor de tarefas. 
249.	Ora, a conduta reprovável é de responsabilidade tanto de quem a determinou como de quem a executou, pois este descuidou do seu dever de cautela, pressuposto de sua responsabilidade subjetiva. Também se enquadra nesse conceito a alegação de que não realizou quaisquer trabalhos voltados a subsidiar a definição do BDI e da taxa de gerenciamento por terem sido a ele impostas, pois tem o dever de acusar qualquer irregularidade de que tenha tido conhecimento na execução de suas funções.
250.	O Sr. João Campos Junior participou das reuniões em que foram definidos os critérios para a estimativa de preços, com todos os parâmetros que indicaram o superfaturamento do contrato. Essas reuniões foram registradas nos relatórios EOB.T-0105-04, EOB.T-106-04 e EOB.T-0108-04 (peça 3) .
251.	Verificada a prática da irregularidade, identifica-se que o agente não manteve conduta adequada, pois não cumpriu seu dever de cautela. O Sr. João Campos Junior, possuidor de conhecimento técnico suficiente para avaliar a razoabilidade dos itens orçados, visto sua participação com contribuições nas discussões técnicas com outros órgãos da empresa para a elaboração da estimativa orçamentária, não poderia ignorar as distorções nos custos de insumos e nas composições de serviços introduzidas no orçamento. A estimativa de preços foi elaborada com valores acima dos de mercado e de referências oficiais, além de taxas elevadas de BDI e de gerenciamento (Administração Local) , o que levou a uma contratação com preços superfaturados. 
252.	Conclui-se que a conduta do Sr. João Campos Júnior contribuiu para o superfaturamento do Contrato GAC.T/CT 8/2005 e propõe-se sua condenação ao débito apurado, de forma solidária com os demais responsáveis.
IV.3.	Manifestação do Sr. José Eduardo Brayner Costa Mattos (peça 107, p. 3 a 23) 
253.	O Sr. José Eduardo alega que, de acordo com o nível hierárquico estabelecido pela Instrução normativa 11.01 da Eletronuclear (peça 107, p. 39) , não possuía competência para ser o requisitante da obra em razão do valor desta, embora haja formulário onde constam seus dados.
254.	Afirma que a imputação da responsabilidade administrativa cabe àquele que efetivamente aprova a despesa e, não, à assessoria ou aos órgãos subalternos que apenas subsidiam a decisão.
255.	Diante disso, alega que o ato validador da requisição seria a Resolução da Diretoria Executiva nº 745.0C7/05, que autorizou o processo licitatório.
256.	Ressalta, ainda, a singularidade das obras de natureza nuclear, a utilização de obra anterior como parâmetro ante à ausência de norma interna que dispusesse sobre a elaboração de orçamento, bem como a ausência de elemento anímico em sua conduta.
257.	Quanto ao adicional de periculosidade, o Sr. José Eduardo Brayner Costa Mattos alega que deveria ser previsto no orçamento, como o foi, em obediência à Portaria MTE 3.393/1987, e isso não se confunde com o fato de não dever a estatal realizar o pagamento por a contratada não ter observado dever trabalhista.
PORTARIA MTE N. ¿ 3.393, DE 17.12.1987
D.O.U.: 23:12.87
 (...) 
Art. 1º - Adotar como atividades de risco em potencial concernentes a radiações ionizantes ou substâncias radioativas, o 'Quadro de Atividades e Operações Perigosas'', aprovado pela Comissão Nacional de Energia Nuclear, a que se refere o ANEXO, da presente Portaria.
Art. 2º - O trabalho nas condições anunciadas no quadro a que se refere o artigo 1º, assegura ao empregado o adicional de periculosidade de que trata o parágrafo 1º do artigo 193, da Consolidação das Leis do Trabalho.
 (...) 
258.	Salienta posicionamento do Tribunal Superior do Trabalho, ao tempo (2005) , quanto à obrigatoriedade de pagamento de adicional de periculosidade por radiações ionizantes, atestando a legalidade da referida Portaria do MTE.
Ementa
ADICIONAL DE PERICULOSIDADE. RADIAÇÕES IONIZANTES.
Considerando-se que o art. 7º, XXIII, da Constituição Federal de 1988 garante aos trabalhadores adicional de remuneração para as atividades perigosas na forma da lei, e visto que a Lei conferiu ao Ministério do Trabalho a competência para disciplinar as matérias de que trata Capítulo V - dentre elas o adicional de periculosidade e questões referentes às atividades com radiações ionizantes ou substâncias radioativas -, há de se concluir que a Portaria nº 3.393/87, ao contrário do que afirmara a reclamada, não violou o princípio da legalidade. Com efeito, a Portaria nº 3.393/87 do Ministério do Trabalho não viola o princípio da Legalidade, pois ao fixar a periculosidade (exposição radiação ionizante e energia nuclear) , fez com base na norma do art. 200, inciso VI, da CLT, que encerra delegação legislativa ao Ministério do Trabalho, autorizando-o instituir adicional de periculosidade para agente em que é preponderante a sua ação perigosa à saúde.  Nesse sentido, pronunciou-se esta Corte, em recente decisão no processo ERR 599325/99, que acarretou a edição da OJ 345 da SDI-1, publicada em 05.05.05, pela legalidade do adicional de periculosidade para o trabalho com radiação ionizante. Recurso a que se nega provimento. (TST. Processo: RR 1162009520025030104; 116200-95.2002.5.03.0104; Órgão Julgador: 4ª Turma; Publicação: DJ 19/08/2005; Julgamento: 22 de junho de 2005; Relator: Antônio José de Barros Levenhagen) 
259.	Reforça que a questão referente ao atesto do pagamento desse adicional é uma questão relativa à própria execução da obra e não à fase interna da licitação. 
260.	Conclui, com suporte no princípio da razoabilidade, que o comportamento do defendente era viável, aceitável e tolerável ao tempo dos fatos. E complementa que, se erro houve, o que admite apenas em homenagem ao princípio da eventualidade, nenhuma má-fé fora demonstrada.
IV.3.1.	Análise da manifestação do Sr. José Eduardo Brayner Costa Mattos
261.	Ao tentar excluir sua responsabilidade pelo superfaturamento, o Sr. José Eduardo Brayner Costa Mattos admite nova irregularidade, qual seja, que não possuía competência para requisitar a obra da CGR, em desrespeito a normativo interno da Eletronuclear.
262.	De acordo com os limites de competência que constam na Instrução Normativa nº 11.01 da Eletronuclear que fora apresentada (peça 107, p. 30) , as requisições de contratações de serviços acima de R$ 10 milhões são de competência da Diretoria-Executiva da empresa. A requisição de contratação assinada pelo Sr. José Eduardo foi de R$ 13.485.431,40, valor enquadrado na competência da Diretoria-Executiva.
263.	Entretanto, tal fato não exclui sua responsabilidade pela irregularidade. O Sr. José Eduardo realizou o ato de requisitar a contratação e teve o aval do Chefe da EOB.T e do Superintendente de Gerenciamento da SG.T, bem como sua requisição foi aprovada por Resolução da Diretoria Executiva da Eletronuclear, que seria a competente para efetuar a requisição segundo o documento apresentado. 
264.	O aval recebido das demais instâncias da estatal, que reconheceram a requisição e a validaram, pode demonstrar, ainda, uma prática (costume) não normatizada dentro da empresa, já que a IN nº 11.01 apresentada possui como data da última revisão 28/2/2000 e a requisição foi emitida cinco anos mais tarde (10/05/2005) .
265.	Sendo assim, o Sr. José Eduardo é responsável pelo ato a ele imputado, pois o exerceu efetivamente. O importante neste caso é que o agente identificado é quem realizou o ato que contribuiu para o resultado de dano ao erário.
266.	Além disso, o Sr. José Eduardo Brayner Costa Mattos aprovou os relatórios EOB.T-0105-04, EOB.T-106-04 e EOB.T-0108-04 (peça 3) , e participou das discussões dos preços da estimativa de orçamento do contrato, o que, por si só, já seria suficiente para sua responsabilização.
267.	Quanto ao adicional de periculosidade, o quadro de atividades e operações perigosas, do anexo da Portaria MTE nº 3.393 citada, elenca atividades diretamente ligadas ao manuseio de substâncias radioativas (peça 107, p. 19) , o que não é o caso da construção e complementação dos depósitos de rejeitos. A construção do Depósito 3 não envolve contato com elementos radioativos. Já quanto à complementação do Depósito 2, local que já se encontrava em atividade, deveria se avaliar se alguma atividade a ser executada compreenderia algum tipo de contato com material radioativo a exigir o pagamento do adicional de periculosidade.
268.	Sendo assim, deveria o orçamento discriminar, nos serviços a serem contratados, as atividades que demonstrassem algum risco em potencial concernente a radiações ionizantes para, assim, remunerar com o adicional de periculosidade apenas os casos identificados. Desarrazoado se apresenta orçar, para todo o efetivo de mão de obra, um adicional que poderia ser devido a poucos empregados, diante das características das atividades a serem desempenhadas.
269.	Ao aprovar as estimativas de custos e efetuar a requisição da contratação com preços acima dos preços de mercado e dos referenciais oficiais, o Sr. José Eduardo Brayner Costa Mattos não cumpriu seu dever de cuidado, visto que exercia a chefia do Escritório de Obras - EOB.T e possuía conhecimento técnico para avaliar a razoabilidade dos itens orçados, não podendo ignorar as discrepâncias de preços dos itens do orçamento que impactaram nas estimativas de preços e levaram ao superfaturamento do Contrato GAC.T/CT 8/2005.
IV.4.	Manifestação dos Senhores Luiz Antônio de Amorim Soares e Luiz Manuel Amaral Messias 
270.	Os Senhores Luiz Antônio de Amorim e Luiz Manuel Amaral Messias apresentam defesa conjunta onde alegam não haver vínculo de suas condutas com as supostas irregularidades. Afirmam que agiram de boa-fé e que praticaram os atos após a manifestação dos órgãos técnicos responsáveis pela gestão do contrato.
271.	Reclamam que: não há evidência de qualquer ilicitude, não era razoável exigir conduta diversa e zelaram pela qualidade dos projetos sob o aspecto eminentemente técnico.
272.	Alegam que a homologação da concorrência, a assinatura do contrato e a anuência da requisição de contratação são atos vinculados às manifestações técnicas precedentes, onde não haveria nenhum apontamento de irregularidade. Reforçam que não tiveram papel administrativo, executivo ou jurídico no processo de licitação e execução do contrato e termos aditivos, somente praticaram atos de responsabilidade, dando prosseguimento à homologação e contratação da forma como descrevem, sem concorrer em atos de gestão do contrato.
273.	Acrescentam que a responsabilidade dos administradores de recursos públicos é de natureza subjetiva (art. 70, parágrafo único/CF) , exigindo ato ilícito, conduta dolosa ou culposa e nexo de causalidade entre o dano e a conduta do agente, o que afirmam não existir. Citam o Acórdão 1465/2016-TCU-Plenário, relator Min. Benjamin Zymler.
274.	Quanto às alegações de prescrição, são tratadas no item 'I.1. Pedido de reconhecimento da prescrição e de suspensão do processamento desta TCE' que consta nesta instrução.
IV.4.1.	Análise das manifestações dos Senhores Luiz Antônio de Amorim Soares e Luiz Manuel Amaral Messias 
275.	Os Srs. Luiz Antônio de Amorim Soares e Luiz Manuel Amaral Messias alegam que apenas anuíram atos pretéritos sem apontamento de irregularidade, argumento que não afasta a responsabilidade pelas irregularidades que resultaram em superfaturamento do contrato da CGR.
276.	Em verdade, os agentes executaram atos em diversas fases do processo de contratação, atos esses que contribuíram para a concretização das irregularidades.
277.	Observa-se, em primeiro lugar, a participação dos agentes em reuniões que definiram e aprovaram os critérios para o orçamento do empreendimento, como bem descreve o objetivo descrito no Relatório EOB.T-0108-04 (peça 107, p. 63) , assinado pelos dois agentes:
OBJETIVO
Estabelecer os critérios a serem adotados para composição dos preços unitários e quantidades que farão parte da Planilha do Edital referente a contratação dos serviços para Construção do Depósito Intermediário de Rejeitos Radioativos 3 e da Complementação Depósito intermediário de Rejeitos Radioativos 2 - Módulo 8 da CNAAA (Anexo 4) .
278.	Posteriormente, o Sr. Luiz Manuel Amaral Messias aprovou a requisição de contratação dos serviços (peça 107, p. 56 a 59) , nos mesmos termos em que fora definido nas reuniões de que participou e com os critérios que aprovou naquelas circunstâncias.
279.	Por último, o Sr. Luiz Antônio Soares homologou o resultado da licitação (peça 8, p. 17) , autorizou o processo licitatório (peça 107, p. 53) e assinou o Contrato GAC.T/CT 8/2005 (peça 1) , com base nos critérios definidos com sua participação e ratificação.
280.	Como visto, os Srs. Luiz Antônio de Amorim Soares e Luiz Manuel Amaral Messias tiveram participação direta na definição dos critérios adotados no orçamento do empreendimento, lembrando que exerciam os cargos gerenciais de Diretor Técnico e de Superintendente de Gerenciamento, respectivamente, sendo responsáveis também pela supervisão dos trabalhos. Além disso, atuaram em importantes etapas seguintes, aquele apostando seu 'de acordo' na requisição de contratação dos serviços, e este propondo a autorização do processo licitatório pela Diretoria Executiva e assinando a contratação da Andrade Gutierrez.
281.	Individualizando-se as condutas dos dois agentes, obtém-se que os critérios adotados para o orçamento dos quais tiveram participação contribuíram diretamente para a ocorrência do superfaturamento na contratação apurado pela unidade técnica, evidenciando o nexo de causalidade entre suas condutas e a irregularidade identificada.
282.	Considera-se que, pelo conhecimento técnico que possuem e pelo cargo que exerciam, os agentes tinham condições de avaliar a razoabilidade dos itens orçados que, acima dos preços referenciais e de mercado, resultaram no superfaturamento do Contrato GAC.T/CT 8/2005.   
IV.5.	Manifestação do Sr. Roberto Cardoso de Andrade Travassos
283.	O Sr. Roberto Cardoso afirma que a sua assinatura no campo 'liberação orçamentária' no formulário de requisição da contratação não teve conteúdo decisório para definição dos valores contratuais, significando apenas um ateste que a estimativa de custos para o contrato, elaborada pelos órgãos competentes da Eletronuclear, era compatível com o orçamento da estatal.
284.	Reforça que não analisou as justificativas que embasaram a estimativa de custos porque não tinha a função de aprova-las ou de rejeitá-las e porque isso já havia sido realizado em três níveis diferentes, por órgão hierarquicamente superiores à Gerência de Planejamento e Orçamento - GPO.T.
285.	Afirma que sua função como Gerente de Planejamento e Orçamento era de analisar as requisições de contratação, confrontando-as com o orçamento de cada empreendimento, e analisar e liberar autorizações de serviço, pedidos de desembolso e solicitações de autorizações de dispêndio, em confrontação com a disponibilidade de recursos para o empreendimento e com o planejamento físico-econômico. Complementa que sua competência era apenas burocrática, de garantir que os dispêndios não ultrapassassem os limites orçamentários.
IV.5.1.	Análise da manifestação do Sr. Roberto Cardoso de Andrade Travassos 
286.	Merecem ser acolhidas as justificativas do Sr. Roberto Cardoso de Andrade Travassos.
287.	O Sr. Roberto Cardoso é citado como responsável em razão da liberação orçamentária que autorizou. Entretanto, esse ato, como consta em sua defesa, ocorreu no sentido de confrontar o orçamento do empreendimento com a disponibilidade orçamentária no respectivo programa de trabalho e com o planejamento físico-econômico.
288.	Não existem elementos nos autos que confirmem a participação do agente no estabelecimento dos critérios da estimativa de preços do empreendimento e não há indicação de que isso seja necessário para a atividade que exerceu.
289.	Desta forma, propõe-se o acolhimento das alegações de defesa do Sr. Roberto Cardoso de Andrade Travassos, excluindo-o do polo passivo desta TCE.
IV.6.	Manifestação do Sr. Othon Luiz Pinheiro da Silva
290.	O Sr. Othon Luiz Pinheiro da Silva alega não haver responsabilidade sua pelo simples fato de homologar o resultado da concorrência pública GAC. T/CN-002/05 e assinar o Contrato GAC.T/CT 8/2005, sendo que inexiste nos autos do processo licitatório qualquer ilegalidade manifestamente perceptível para que não homologasse a licitação e assinasse o contrato sob análise. Afirma que toda a licitação foi elaborada pela comissão permanente de licitação, devidamente acompanhada pelo departamento jurídico da empresa.
291.	Sustenta não existir superfaturamento no contrato e que não haveria como, mesmo com todo o seu conhecimento técnico, discordar do que lhe foi apresentado ao homologar a concorrência e assinar o contrato.
292.	Ressalta que não pode ser responsabilizado tão somente pelo fato de estar sendo processado criminalmente por supostas irregularidades em contratos que envolvem a empresa Andrade Gutierrez e a Eletronuclear.
293.	Assevera que não era responsável por práticas de atos administrativos rotineiros, atos esses de competência de outros funcionários da empresa, e que não poderia fiscalizar direta e pessoalmente todos os procedimentos administrativos, vistoriar cada página, analisar cada feito.
294.	Reclama não haver prova nos autos que demonstre de forma inequívoca a sua responsabilidade por eventual superfaturamento. Afirma que o ônus de provar supostas irregularidades é do TCU e cita os Acórdãos 162/2004, 129/2004, 94/2004, 61/2004 e 1.498/2003, todos da 2ª Câmara do TCU.
295.	Alega que no caso a responsabilidade é subjetiva e que não há demonstração de dolo ou culpa grave. Complementa que inexiste negligência, imprudência ou imperícia e que não existe nexo de causalidade entre o suposto prejuízo causado ao erário e os atos de homologação e adjudicação por ele praticados.
IV.6.1.	Análise da manifestação do Sr. Othon Luiz Pinheiro da Silva
296.	O Sr. Othon Luiz Pinheiro da Silva atuou no processo de contratação dos depósitos da CGR em duas circunstâncias: na homologação do resultado da concorrência pública GAC.T/CN-002/05 e na assinatura do Contrato GAC.T/CT-8/2005, no qual reside o superfaturamento apontado pela unidade técnica.
297.	Muito embora o agente alegue a inexistência de ilegalidade perceptível para que não homologasse a licitação e assinasse o referido contrato e que não pode ser responsabilizado somente pelo fato de estar sendo processado criminalmente por supostas irregularidades em contratos que envolvem a empresa Andrade Gutierrez, alguns esclarecimentos merecem ser feitos.
298.	O Sr. Othon Luiz Pinheiro da Silva é réu em ação criminal junto a 7ª Vara Federal Criminal da Seção Judiciária do Rio de Janeiro (Processo nº 0510926-86.2015.4.02.5101) , na qual foi sentenciado, dentro outros crimes, pelo de corrupção passiva, em decorrência do recebimento de vantagem indevida da empresa Andrade Gutierrez, em razão do cargo que ocupava na Eletronuclear à época da contratação da empresa para a execução dos serviços objeto do Contrato GAC.T/CT-8/2005.
299.	A seguir, reproduz-se alguns trechos da sentença que fundamentam a condenação do Sr. Othon Luiz naquela ação, especificamente no item que analisa o Contrato GAC.T/CT-8/2005.
3. CONTRATO GAC.T/CT-008/05 DE 21 DE JUNHO DE 2006
 (...) 
Entendo que não é o fato de todos os contratos e aditivos da estatal com a ANDRADE GUTIERREZ terem sido subscritos por Othon Luiz, por si só, que permite presumir sua ilegalidade, tampouco a prática de crimes. Isso porque cabia ao réu, como Presidente em exercício, a representação da ELETRONUCLEAR, englobando a orientação da política administrativa e a gestão dos negócios da estatal, conjuntamente com o Conselho, conforme deixou claro a testemunha da acusação Armando Casado de Araújo, Presidente do Conselho da ELETRONUCLEAR.
Por conseguinte, entre as atribuições do Presidente da estatal incluem-se as contratações de obras e serviços, fiscalização de contratos, assinatura de aditivos, entre outras previstas no Estatuto Social da companhia (fls. 180/194) .
O que aponta para a prática de atos ilícitos é o fato de que, logo após a retomada da construção da Usina de ANGRA 3 (Resolução nº 3 do CNPE de 25.06.2007) , o acusado Othon Luiz, já na condição de Presidente da ELETRONUCLEAR, ter combinado e ampliado o pagamento de propinas (2006) , agora chamadas de 'contribuições', ter comparecido em duas ocasiões na sede da ANDRADE GUTIERREZ para reunir-se com o acusado Rogério Nora, então Presidente da empreiteira contratada, para ratificar o acordo criminoso (2008) e, num terceiro momento, novamente cobrar e obter a expressa ratificação de que o pagamento de propinas não cessaria (2014) .
 (...) 
No caso concreto, graças às colaborações dos corréus que participavam da ANDRADE GUTIERREZ, a instrução processual permitiu identificar com clareza o modus operandi dos envolvidos, não tendo deixado qualquer dúvida quanto à existência de tratativas ilícitas para favorecer as empreiteiras, a identificação dos envolvidos e os valores efetivamente pagos a título de propina.
As provas testemunhais produzidas nos autos demonstram a dinâmica dos fatos, levando a concluir que o acusado Othon Luiz recebeu vantagem indevida antes mesmo da retomada das obras de ANGRA 3 e que, com a retomada das obras, continuou a ser atendido pelos prepostos da ANDRADE GUTIERREZ, que continuaram honrando as promessas de pagamento de propina.
 (...) 
Em suas alegações finais o colaborador e corréu Rogério Nora sustentou que a solicitação de propina deu-se pela primeira vez no ano de 2006, em reunião na sede da ANDRADE GUTIERREZ no Rio de Janeiro, e não em março e julho de 2008, conforme consta na denúncia. Disse, ainda, que nessa data houve reafirmação das tratativas ocorridas anteriormente entre Marcos José M. Teixeira (Diretor Regional da empreiteira em 2006) e Othon Luiz. Afirmou, também, que Othon Luiz condicionou a continuidade dos contratos ao pagamento de propinas.
 (...) 
Assim, a instrução processual permitiu concluir que Othon Luiz solicitou pagamento de propina em três diferentes momentos, recebendo em contra partida a promessa de pagamentos futuros de propina pelos representantes da ANDRADE GUTIERREZ: a)  após a sua assunção à Presidência da ELETRONUCLEAR, em reunião com Rogério Nora no ano de 2006, tendo ajustado que os pagamentos doravante passariam a corresponder 1% sobre o valor contratado; b) nas reuniões ocorridas em 26.03.2008 e 17.06.2008, na sede da ANDRADE GUTIERREZ, quando Othon Luiz solicitou reafirmação do ajuste do pagamento de propina, obtendo nova promessa de pagamentos futuros e c) no ano de 2014, quando novamente solicitou e obteve promessa de pagamento indevido. Identifico, assim, 3 (três) oportunidades distintas em que os acusados referidos praticaram atos ilícitos de corrupção ativa. (grifos acrescidos) 
300.	Pelo visto acima, o Sr. Othon Luiz foi condenado em sentença por corrupção passiva, ao solicitar e receber promessa de pagamento de propina de representantes da Andrade Gutierrez, para favorecer a empreiteira em contratos com a Eletronuclear.
301.	Quanto ao aproveitamento nesta TCE dos fundamentos da sentença judicial, cita-se voto do Ministro-Relator Bruno Dantas, que conduziu ao Acórdão 874/2018-TCU-Plenário, sobre as irregularidades observadas nas obras civis da Usina Termonuclear de Angra 3:
69. Os trechos acima transcritos dizem respeito aos crimes cometidos por, Otávio Marques de Azevedo, Flavio David Barra, Clóvis Renato Numa Peixoto Primo, Rogério Nora de Sá e Gustavo Ribeiro de Andrade Botelho, que atuaram em nome da Andrade Gutierrez, e Othon Luiz, José Eduardo Brayner Costa Mattos, Luiz Antônio de Amorim Soares e Luiz Manuel Amaral Messias, agentes da Eletronuclear. Ressalto que o juízo de primeiro grau gera uma presunção relativa de veracidade dos fatos lá relatados e, portanto, não há óbices a que esses veredictos sejam analisados por esta Corte e utilizados como elementos para chegar às suas próprias conclusões.
70. Assim, em consonância com o parecer do MPTCU não há dúvida quanto à gravidade das irregularidades e à reprovabilidade das condutas tratadas nestes autos. 
302.	Inobstante as questões judiciais - que também não podem deixar de ser consideradas, como bem frisou o Ministro Bruno Dantas, relator do Acórdão 874/2018-TCU-Plenário - o Sr. Othon Luiz foi o agente responsável pela assinatura do Contrato GAC.T/CT-8/2005 com a empresa Andrade Gutierrez, com proposta significativamente acima da estimativa de custos disponível no edital de concorrência GAC.T/CN- 002/05. De plano, portanto, seria razoável que o Sr. Othon Luiz não tivesse executado tal ação sem que restasse esclarecida, de maneira satisfatória, a motivação para a contratação de tal valor. 
303.	Diante disso, não há como afastar a responsabilidade do Sr. Othon Luiz pelas irregularidades apontadas nesta TCE, as quais se materializaram após a homologação do resultado da licitação (peça 8, p. 17) e a assinatura do contrato (peça 1) , condutas por ele praticadas.
304.	Assim, propõe-se a responsabilização do Sr. Othon Luiz pelo superfaturamento apurado no Contrato GAC.T/CT-8/2005.
IV.7.	Conclusões acerca da responsabilização pelo superfaturamento do Contrato GAC.T/CT 8/2005
305.	Da análise das justificativas apresentadas, conclui-se serem responsáveis pelo superfaturamento do Contrato GAC.T/CT 8/2005, para a construção do Depósito 3 e complementação do Depósito 2 do Centro de Gerenciamento de Rejeitos da UTN de Angra:
305.1.	Sr. Antônio Carlos Tavares Frederico, engenheiro responsável pela elaboração da estimativa de custos.
305.1.1.	Conduta: elaborar estimativa de custos com valores acima dos preços de mercado e dos referenciais oficiais, sem justificativas cabíveis, conduzindo a uma contratação com sobrepreço, o que ensejou prejuízo financeiro à estatal.
305.2.	Sr. João Campos da Silva Junior, engenheiro responsável pela elaboração da estimativa de custos.
305.2.1.	Conduta: elaborar estimativa de custos com valores acima dos preços de mercado e dos referenciais oficiais, sem justificativas cabíveis, conduzindo a uma contratação com sobrepreço, o que ensejou prejuízo financeiro à estatal.
305.3.	Sr. José Eduardo Brayner Costa Mattos, chefe do Escritório de Obras - EOB.T, responsável por aprovar a estimativa de custos para a contratação.
305.3.1.	Conduta: aprovar estimativa de custos com valores acima dos preços de mercado e dos referenciais oficiais e requisitar a contratação, o que contribuiu para uma contratação com sobrepreço.
305.4.	Sr. Luiz Manuel Amaral Messias, Superintendente de Gerenciamento de Empreendimentos - SGE.T, responsável por aprovar a requisição de contratação.
305.4.1.	Conduta: aprovar requisição de contratação alicerçada em estimativa de custos com valores acima dos preços de mercado e dos referenciais oficiais, o que contribuiu para uma contratação com sobrepreço.
305.5.	Sr. Luiz Antônio de Amorim Soares, Diretor de Engenharia, responsável por homologar a licitação e signatário do Contrato GAC.T/CT 8/2005.
305.5.1.	Conduta: autorizar e homologar o processo licitatório, com critérios orçamentários e estimativa de preços acima dos preços de mercado e dos referenciais oficiais, e assinar a decorrente contratação com sobrepreço.
305.6.	Sr. Othon Luiz Pinheiro da Silva, Diretor-Presidente, responsável por homologar a licitação e signatário do Contrato GAC.T/CT 8/2005.
305.6.1.	Conduta: homologar o processo licitatório, com critérios orçamentários e estimativa de preços acima dos preços de mercado e dos referenciais oficiais, e assinar a decorrente contratação com sobrepreço.
306.	Quanto ao Sr. Roberto Cardoso de Andrade Travassos, citado nesta TCE, não foram identificados elementos nos autos que confirmem a participação do agente no estabelecimento dos critérios da estimativa de preços do empreendimento e não há indicação de que isso seja necessário para a atividade que exerceu, motivo pelo qual, propõe-se o acolhimento de suas alegações de defesa, excluindo-o do polo passivo desta TCE.
307.	Ainda quanto aos agentes da estatal para os quais se propõe que sejam, no mérito, arrolados como responsáveis pelo superfaturamento, não é possível reconhecer a existência de boa-fé, já que era plausível terem consciência da ilicitude dos atos que praticaram e de que era exigível condutas diversas daquelas que adotaram, consideradas as circunstâncias que o cercavam.
308.	Por último, propõe-se condenar, solidariamente com os demais responsáveis, a empresa Andrade Gutierrez, pelo débito decorrente do superfaturamento do Contrato GAC.T/CT 8/2005, com amparo no art. 5º, inc. II, no art. 209, §5º, inc. II e no art. 209, §6º, inc. II, todos do Regimento Interno do TCU. Propõe-se, ainda, a aplicação, à empresa contratada, da multa prevista no art. 57 da Lei 8.443/1992 c/c o art. 267 do RI/TCU.
CONCLUSÃO
309.	Trata a presente Tomada de Contas Especial de análise das alegações de defesa dos responsáveis citados pelo superfaturamento apurado no Contrato GAC.T/CT8/2005, para construção do Depósito 3 e para complementação do Depósito 2 da Central de Gerenciamento de Rejeitos - CGR da Central Nuclear Almirante Álvaro Alberto - CNAAA.
310.	O referido contrato foi firmado em 21/6/2006, entre a Eletronuclear e a empresa Andrade Gutierrez, no valor de R$ 15.208.074,65, com prazo de execução de doze meses. O primeiro aditamento, de 22/6/2007, acresceu R$ 1.400.000,00 ao contrato, elevando seu valor para R$ 16.608.074,65. Já o segundo aditamento, de 19/12/2007, alterou o prazo de execução do contrato para 22 meses.
311.	Com origem em um Levantamento de Auditoria realizado pela Secex-RJ, no âmbito do Fiscobras/2007, apurou-se um superfaturamento no Contrato GAC.T/CT8/2005, o qual originou a presente TCE.
312.	Após algumas análises realizadas para apurar de forma mais acurada o valor superfaturado, a última instrução desta unidade técnica (peça 55) identificou um superfaturamento de R$ 4.549.858,95, correspondendo a 27,40% do total do contrato com aditivos.
313.	O superfaturamento apurado é decorrente dos seguintes serviços: Concreto Armado (R$ 1.657.755,62) ; Escavação em rocha com controle de partículas (R$ 1.285.056,11) ; Pintura Epóxi-Poliamida - Parede e Teto (653.316,27) ; Pintura Epóxi Descontaminável em Piso (R$ 282.512,42) ; Pintura Acrílica (R$ 351.916,81) ; e Transporte e Alimentação (319.301,72) .
314.	Em uma análise preliminar foram verificadas as alegações que buscavam: o reconhecimento da prescrição e a suspensão do processamento da TCE; a extinção da punibilidade da Andrade Gutierrez diante dos acordos firmados com agentes públicos; e a anulação dos atos da autoridade competente em razão de alegada violação dos princípios do contraditório e da ampla defesa.
315.	Face ao decurso de mais de dez anos até a citação dos responsáveis da empresa estatal, foi considerada a prescrição da pretensão punitiva desses agentes, visto entendimento pacificado deste Tribunal, cita-se o Acórdão 1441/2016-TCU-Plenário, da relatoria do Min. Benjamin Zymler. Não foi acata a alegação de prescrição da pretensão de ressarcimento do dano, pois esse é imprescritível segundo a Súmula 282/TCU. 
316.	Quanto à empresa Andrade Gutierrez, além de responder pelo dano ao erário, está sujeita à aplicação de multa pelo TCU, pois foi chamada aos autos em 26/4/2011, menos de dez anos após a assinatura do contrato (21/6/2006) .
317.	Não há razão para a suspensão do processamento da TCE, pois o alegado debate no STF sobre a prescrição da pretensão de ressarcimento não impede o prosseguimento da apuração do TCU.
318.	Já quanto aos acordos firmados pela Andrade Gutierrez, no âmbito da justiça federal e do CADE, não há a alegada impossibilidade do seguimento da apuração desta TCE, disposição clara do art. 30, inciso II, da Lei 12.846/2013.
319.	Por fim, a análise preliminar afastou o alegado descumprimento dos princípios do contraditório e da ampla defesa, já que a Andrade Gutierrez teve, efetivamente, noventa dias de prazo para se manifestar, como havia solicitado, autorizados pelos Acórdão 962/2017-TCU-Plenário e 1.386/2017-TCU-Plenário, ambos de relatoria da Ministra Ana Arraes.
320.	Na sequência, foram analisados os itens que incidem sobre os custos no orçamento do contrato, como as taxas de BDI e de gerenciamento, e itens que compunham a planilha comparativa do orçamento apresentado pela Andrade Gutierrez.
321.	Manteve-se o percentual de 30,37% de BDI, considerado anteriormente, pois já se apresentava adequado para compensar as especificidades do empreendimento, mesmo percentual aplicado no contrato da UTN Angra 3, e que fora acatado pela Andrade Gutierrez.
322.	Quanto à taxa de gerenciamento, correspondente à Administração Local do empreendimento, foi mantida em 10,89%, percentual também considerado adequado para compensar eventuais especificidade do empreendimento, já que representa índice máximo observado em estudo de obras semelhantes realizado para as definições de BDI do Acórdão 2622/2013-TCU-Plenário, de relatoria do Ministro Marcos Bemquerer. A construtora alega que o custo efetivo da Administração Local era de 36,81%, percentual exorbitante frente a realidade das obras do setor. Baseia-se em critérios utilizados na construção da UTN Angra 3, outra obra que não se mostra semelhante à obra do CGR. Além disso, os critérios utilizados apresentam diversas impropriedades, que acabam impossibilitando sua utilização como parâmetro de preços.
323.	A análise dos itens que compõe a planilha comparativa de custos apresentada pela Andrade Gutierrez foi dividida em duas partes: Itens gerais e itens específicos das composições de preços.
324.	A defesa apresentada pela Andrade Gutierrez se concentra em uma planilha que utiliza premissas, custos e composições que compuseram o orçamento do contrato para a construção da UTN Angra 3. 
325.	Embora de pronto se observe a inadequação da utilização adaptada de orçamento de outra obra, com diferentes características, com volume de serviços, investimentos e complexidade bem superior ao do empreendimento do Centro de Gerenciamento de Rejeitos, analisou-se ponto a ponto as premissas e demais considerações que constam na planilha apresentada pela Andrade Gutierrez.
326.	Dessa análise, conclui-se que as premissas utilidades não são apropriadas, sob ótica dos referenciais oficiais comumente utilizados, e que, até mesmo, já foram amplamente analisadas e rejeitadas em outras oportunidades pelas unidades técnicas do TCU, inclusive quando da análise do próprio orçamento para construção da UTN Angra 3. Verificou-se também problemas na formação das composições apresentadas nessa planilha, como a identificação apropriada dos insumos, a consideração de equipamentos inadequados à exigência produtividade das atividades e diversas impropriedades na formação dos custos unitários dos insumos.
327.	Novamente, foram rejeitados os argumentos referentes às taxas de BDI e de gerenciamento (Administração Local) que incidem percentualmente sobre os custos, agora na planilha comparativa apresentada.
328.	Diante da grande distorção provocada por todas inadequações observadas nos cálculos apresentados pela Andrade Gutierrez e pela impossibilidade de se utilizar orçamento com premissas muito diferentes em diversos aspectos das obras da Central de Gerenciamento de Rejeitos, considerou-se que as justificativas apresentadas não são suficientes para elidir o superfaturamento de R$ 4.549.858,95 identificado no Contrato GAC.T/CT 8/2005.
329.	No exame da individualização da conduta dos responsáveis, afastou-se a responsabilização do Sr. Roberto Cardoso de Andrade Tavares, pelo acolhimento de suas justificativas.
330.	Para os Senhores Antônio Carlos Tavares Frederico, João Campos da silva Junior, José Eduardo Brayner Costa Mattos, Luiz Manuel Amaral Messias, Luiz Antônio de Amorim Soares, Othon Luiz Pinheiro da Silva e para a empresa Andrade Gutierrez, propõe-se a responsabilização solidária pelo ressarcimento do valor de R$ 4.549.858,95, correspondente ao superfaturamento do Contrato GAC.T/CT 8/2005.
331.	Quanto à empresa Andrade Gutierrez, propõe-se também a aplicação da multa prevista no art. 267 do RI do TCU.
PROPOSTA DE ENCAMINHAMENTO
332.	Ante todo o exposto, submetem-se os autos à consideração superior, para posterior envio à Exma. Sra. Ministra-Relatora Ana Arraes, propondo:
a) acolher as alegações de defesa apresentadas pelo Sr. Roberto Cardoso de Andrade Travassos, CPF XXX.297.477-XX, Gerente de Planejamento e Orçamento, e excluí-lo do polo passivo da presente Tomada de Contas Especial;
b) rejeitar as alegações de defesa apresentadas pelo Sr. Antônio Carlos Tavares Frederico, CPF XXX.802.646-XX, Supervisor do Escritório de Obras - EOB.T, e pelo Sr. João Campo da Silva Junior, CPF XXX.311.787-XX, Engenheiro do Escritório de Obras - EOB.T, por elaborarem estimativa de custos que contribuiu para o superfaturamento do Contrato GAC.T/CT 8/2005;
c) rejeitar as alegações de defesa apresentadas pelo Sr. José Eduardo Brayner Costa Mattos, CPF XXX.581.707-XX, Chefe do Escritório de Obras - EOB.T, por aprovar estimativa de custos e requisitar contratação com parâmetros que contribuíram para o superfaturamento do Contrato GAC.T/CT 8/2005;
d) rejeitar as alegações de defesa apresentadas pelo Sr. Luiz Manuel Amaral Messias, CPF XXX.581.707-XX, Superintendente de Gerenciamento de Empreendimento - SGE.T, por aprovar a requisição de contratação que contribuiu para o superfaturamento do Contrato GAC.T/CT 8/2005;
e) rejeitar as alegações de defesa apresentadas pelo Sr. Luiz Antônio de Amorim Soares, CPF XXX.971.157-XX, Diretor de Engenharia, por autorizar e homologar o processo licitatório e assinar o Contrato GAC.T/CT 8/2005 com sobrepreço;
f) rejeitar as alegações de defesa apresentadas pelo Sr. Othon Luiz Pinheiro da Silva, CPF XXX.885.787-XX, Diretor-Presidente, por homologar o processo licitatório e assinar o Contrato GAC.T/CT 8/2005 com sobrepreço;
g) rejeitar as alegações de defesa apresentadas pela Construtora Andrade Gutierrez S.A., CNPJ 17.262.213/0001-94, signatária do Contrato GAC.T/CT 8/2005;
h) com fundamento nos arts. 1º, inciso I, 16, inciso III, alínea 'c', e § 2º da Lei 8.443/1992 c/c os arts. 19 e 23, inciso III, da mesma Lei, e com arts. 1º, inciso I, 209, inciso III e § 5º, 210 e 214, inciso III, do Regimento Interno, que sejam julgadas irregulares as contas do Sr. Antônio Carlos Tavares Frederico, CPF XXX.802.646-XX, Supervisor do Escritório de Obras - EOB.T, por elaborar a estimativa de custos que contribuiu para o superfaturamento do Contrato GAC.T/CT 8/2005; do Sr. João Campo da Silva Junior, CPF XXX.311.787-XX, Engenheiro do Escritório de Obras - EOB.T, por elaborar a estimativa de custos que contribuiu para o superfaturamento do Contrato GAC.T/CT 8/2005; do Sr. José Eduardo Brayner Costa Mattos, CPF XXX.885.787-XX, Chefe do Escritório de Obras - EOB.T, por aprovar a estimativa de custos e requisitar contratação com parâmetros que contribuíram para o superfaturamento do Contrato GAC.T/CT 8/2005; do Sr. Luiz Manuel Amaral Messias, CPF XXX.581.707-XX, Superintendente de Gerenciamento de Empreendimento - SGE.T, por aprovar a requisição de contratação que contribuiu para o superfaturamento do Contrato GAC.T/CT 8/2005; do Sr. Luiz Antônio de Amorim Soares, CPF XXX.971.157-XX, Diretor de Engenharia, por autorizar e homologar o processo licitatório e assinar o Contrato GAC.T/CT 8/2005 com sobrepreço; do Sr. Othon Luiz Pinheiro da Silva, CPF XXX.885.787-XX, Diretor-Presidente, por homologar o processo licitatório e assinar o Contrato GAC.T/CT 8/2005 com sobrepreço; e condená-los, em solidariedade, com a Construtora Andrade Gutierrez S.A., CNPJ 17.262.213/0001-94, ao pagamento das quantias a seguir especificadas, com a fixação do prazo de quinze dias, a contar das notificações, para comprovarem, perante o Tribunal (art. 214, inciso III, alínea 'a', do Regimento Interno) , o recolhimento das dívidas aos cofres da Eletronuclear, atualizadas monetariamente e acrescidas dos juros de mora, calculados a partir das datas discriminadas, até a data dos recolhimentos, na forma prevista na legislação em vigor.
	Data
	Tipo
	Valor integral, por data delançamento do débito, em reais (R$) *

	02/10/2006
	Débito
	511.470,05

	07/11/2006
	Débito
	374.881,42

	11/12/2006
	Débito
	173.150,33

	08/01/2007
	Débito
	549.749,66

	06/02/2007
	Débito
	170.574,89

	12/03/2007
	Débito
	361.207,37

	09/04/2007
	Débito
	230.417,85

	08/05/2007
	Débito
	318.883,20

	08/06/2007
	Débito
	242.173,67

	02/07/2007
	Débito
	314.760,85

	06/08/2007
	Débito
	164.110,95

	10/09/2007
	Débito
	299.890,62

	11/10/2007
	Débito
	258.065,67

	08/11/2007
	Débito
	537.077,97

	12/12/2007
	Débito
	94.514,37

	03/01/2008
	Débito
	168.741,39

	19/02/2008
	Débito
	196.409,44

	12/03/2008
	Débito
	69.326,20

	07/04/2008
	Débito
	2.234,35

	06/06/2008
	Débito
	107.728,74

*Valor original de R$ 4.549.858,95 (data-base novembro/2005) e valores de superfaturamento efetivamente pagos, atualizados com índices de reajuste contratuais nas datas dos pagamentos.
	Saldo do débito (incluindo variação da SELIC) em 05/08/2019
	R$ 11.396.882,44

	Saldo dos juros em 05/08/2019
	R$ 5.001.555,48

	Saldo total em 05/08/2019
	R$ 16.398.437,91

i) aplicar à Construtora Andrade Gutierrez S.A., CNPJ 17.262.213/0001-94, a multa prevista no art. 57 da Lei 8.443/1992 c/c o art. 267 do Regimento Interno, com a fixação do prazo de quinze dias, a contar das notificações, para comprovarem, perante o Tribunal (art. 214, inciso III, alínea 'a', do Regimento Interno) , o recolhimento das dívidas aos cofres do Tesouro Nacional, atualizadas monetariamente desde a data do acórdão que vier a ser proferido até a dos efetivos recolhimentos, se forem pagas após o vencimento, na forma da legislação em vigor;
j) autorizar, desde logo, nos termos do art. 28, inciso II, da Lei 8.443/1992, a cobrança judicial da dívida, caso não atendida a notificação;
k) autorizar o pagamento da dívida dos responsáveis em 36 parcelas mensais e consecutivas, nos termos do art. 26 da Lei 8.443/1992 c/c o art. 217 do Regimento Interno, fixando-lhe (s) o prazo de quinze dias, a contar do recebimento da notificação, para comprovar (em) perante o Tribunal o recolhimento da primeira parcela, e de trinta dias, a contar da parcela anterior, para comprovar (em) o (s) recolhimento (s) das demais parcelas, devendo incidir sobre cada valor mensal, atualizado monetariamente, os juros de mora devidos, na forma prevista na legislação em vigor; e
l) encaminhar cópia da deliberação que vier a ser proferida, bem como do relatório e do voto que a fundamentarem, ao Procurador-Chefe da Procuradoria da República no Rio de Janeiro, nos termos do § 3º do art. 16 da Lei 8.443/1992 c/c o § 7º do art. 209 do Regimento Interno do TCU, para adoção das medidas que entender cabíveis."
5.	Ao examinar a proposta da SeinfraElétrica, o Ministério Público junto ao TCU - MPTCU recomendou que fosse reavaliado o débito imputado a João Campos da Silva Júnior, José Eduardo Brayner Costa Mattos e Luiz Manuel Amaral Messias, mediante as seguintes considerações:
"28. 	Para melhor avaliar a responsabilidade de cada um desses gestores, considero necessário rememorar alguns dos procedimentos que antecederam a assinatura do Contrato GAC.T/CT 8/2005.
29.	O custo estimado da obra, segundo estudos realizados pela área técnica da Eletronuclear, era de R$ 13.485.431,40 a preços de março de 2005, conforme se depreende do documento que consta da peça 144, p. 54-60. A requisição da contratação também foi feita tomando por base esse valor, tendo sido aprovada por meio da Resolução da Diretoria Executiva 745.007/05 em 12/7/2005 (peça 2, p. 39 e 42-44) . 
30.	A análise das propostas no procedimento licitatório que deu origem ao contrato em exame ocorreu em dezembro de 2005. Naquela oportunidade, a comissão de licitação corrigiu os valores previstos no orçamento da data-base março de 2005 para a mesma base da proposta - novembro de 2005 -, utilizando para tanto o índice de reajustamento previsto na minuta do contrato. O valor estimado foi corrigido para R$ 14.348.849,63 (peça 8, p. 9-10) . Apesar de o valor oferecido pela primeira colocada (Andrade Gutierrez) ser superior ao orçado pela Eletronuclear, a Comissão de Licitação entendeu que os valores estavam compatíveis com o mercado (peça 8, p. 11) :
Assim, o Total Geral proposto pela empresa Construtora Andrade Gutierrez S.A, no valor total de R$ 15.208.074,65 é 5,98% superior ao valor orçado pela ELETRONUCLEAR, devidamente corrigido para novembro/2005 (R$ 14.348.849,63) e apresenta diferença percentual de 4,54% para o segundo colocado (R$ 15.899.529,10) , comprovando, assim, estar compatível com o mercado para este tipo de serviço. (destacamos) 
31.	Consequentemente, o contrato foi firmado tendo por base o valor de R$ 15.208.074,65 (peça 1, p. 27) , superior, portanto, ao estimado pela área técnica. Diante disso, penso que a solidariedade dos gestores que participaram apenas da fixação da estimativa de custos deve se restringir ao débito relativo à diferença entre o valor orçado por eles para cada item constante da parte 'A' da curva ABC e aquele calculado pela SeinfraElétrica.
32.	Nesse sentido, não encontrei evidências nos autos de que os Srs. João Campos da Silva Júnior, José Eduardo Brayner Costa Mattos e Luiz Manuel Amaral Messias tenham participado da decisão de efetuar a contratação por preços superiores aos estimados. Por esse motivo, sugiro o retorno dos autos à unidade instrutiva para reavaliar suas responsabilidades pelo débito integral, considerando as considerações dos parágrafos 28-30.
 (...) 
36. Ante o exposto, em que pese a previsão contida no art. 62, §2º, do Regimento Interno do Tribunal de Contas de União, este membro do Ministério Público de Contas propõe a restituição dos autos à SeinfraElétrica para que reavalie a cadeia de responsabilização nestes autos, em especial quanto à imputação do débito integral aos Srs. João Campos da Silva Júnior, José Eduardo Brayner Costa Mattos e Luiz Manuel Amaral Messias, sem prejuízo de que, caso entenda necessário, realize diligências e inspeções com vistas a obter documentos e informações complementares para subsidiar as análises."
6.	Após a realização da medida indicada pelo Parquet, a unidade instrutiva apresentou nova proposta, na qual, em concordância com a recomendação do MPTCU, delimitou responsabilização solidária de Luiz Manuel Amaral Messias, José Eduardo Brayner Costa Mattos e João Campos da Silva Júnior em valor histórico correspondente ao apurado no orçamento estimado da licitação, e não ao valor contratado, e redefiniu o débito para estes responsáveis, de R$ 4.549.858,95 para R$ 3.644.450,13.
7.	No tocante aos demais responsáveis, as avaliações e as propostas foram inteiramente acolhidas pelo representante Procuradoria. 
	É o relatório.

Marcelo Marques Galo (CPF 085.537.227-32) e outros representando a Eletrobras Termonuclear S/A; André Gomes Pereira (OAB/RJ 116.487) representando Othon Luiz Pinheiro da Silva; Guilherme Augusto Ferreira Fregapani (OAB/DF 34.406) e outros representando Antônio Carlos Tavares Frederico, Roberto Cardoso de Andrade Travassos e Eletrobras Termonuclear S/A; Antônio Perilo de Sousa Teixeira Netto (OAB/DF 21.359) e outros representando Antônio Carlos Tavares Frederico, Roberto Cardoso de Andrade Travassos e João Campos da Silva Júnior; Mauro Porto (OAB/DF 12.878) e outros representando Luiz Antônio de Amorim Soares e Luiz Manuel Amaral Messias; Alex Luciano Valadares de Almeida (OAB/DF 40.996) e outros representando José Eduardo Brayner Costa Mattos; Alexandre Aroeira Salles (OAB/DF 28.108) e outros representando a Andrade Gutierrez Engenharia S/A.

Procurador Sérgio Ricardo Costa Caribé.

TOMADA DE CONTAS ESPECIAL. OBRAS DA CONSTRUÇÃO DO DEPÓSITO 3 E COMPLEMENTAÇÃO DAS OBRAS DO DEPÓSITO 2 DO CENTRO DE GERENCIAMENTO DE REJEITOS (CGR) DA CENTRAL NUCLEAR ALMIRANTE ÁLVARO ALBERTO (CNAAA). SOBREPREÇO NA ESTIMATIVA DE CUSTOS. SUPERFATURAMENTO NA EXECUÇÃO DO CONTRATO. CITAÇÕES. ACOLHIMENTO DAS ALEGAÇÕES DE UM DOS RESPONSÁVEIS. REJEIÇÃO DAS ALEGAÇÕES DOS DEMAIS RESPONSÁVEIS E DA EMPRESA CONTRATADA. PRESCRIÇÃO DA PRETENSÃO PUNITIVA EM RELAÇÃO AOS AGENTES PÚBLICOS. DÉBITO. MULTA À EMPRESA CONTRATADA.

TOMADA DE CONTAS ESPECIAL (TCE)

Secretaria de Fiscalização de Infraestrutura de Energia Elétrica (SeinfraElétrica).

Tratam os autos de tomada de contas especial instaurada por determinação do subitem 9.2 do Acórdão 3319/2014-TCU-Plenário (TC Processo 008.967/2007-2) , com o objetivo de apurar superfaturamento no Contrato GAC.T/CT 8/2005, firmado entre a Eletrobras Termonuclear S.A. (Eletronuclear) e a construtora Andrade Gutierrez Engenharia S.A. 
2.	O contrato referido foi firmado em 21/6/2006 e teve por objeto a execução de serviços de construção do Depósito 3 e complementação das obras do Depósito 2 do Centro de Gerenciamento de Rejeitos (CGR) da Central Nuclear Almirante Álvaro Alberto (CNAAA) , localizada no Munícipio de Angra dos Reis/RJ. A vigência inicial de 12 meses foi alterada para 22 meses e o valor inicialmente estabelecido em R$ 15.208.074,65, elevado para R$ 16.608.074,65.
3.	A identificação do superfaturamento teve início em levantamento de auditoria realizado pela então Secretaria de Controle Externo do Rio de Janeiro - Secex/RJ. Após complementação das informações dos autos em inspeções, diligências e memoriais apresentados pela Eletronuclear, a unidade técnica concluiu por ratificar a existência de dano ao erário decorrente de superfaturamento, no total de R$ 4.548.453,29, propondo a citação solidária dos responsáveis, acolhida e determinada pelo Acórdão 287/2017-TCU-Plenário.
4.	Delimitadas as responsabilidades, foram chamados a se pronunciar sobre o superfaturamento:
	a) a empresa contratada, Andrade Gutierrez Engenharia S.A, signatária do contrato e beneficiária de pagamentos baseados em contrato com sobrepreço;
	b) Othon Luiz Pinheiro da Silva, diretor-presidente da estatal, e Luiz Antônio de Amorim Soares, diretor de Engenharia, por autorizar e homologar o processo licitatório e assinar o contrato com sobrepreço; 
	c) Luiz Manuel Amaral Messias, superintendente de Gerenciamento de Empreendimento - SGE.T, por aprovar a requisição de contratação que contribuiu para o superfaturamento;
	d) José Eduardo Brayner Costa Mattos, chefe do Escritório de Obras - EOB.T, por aprovar estimativa de custos e requisitar contratação com parâmetros que contribuíram para o superfaturamento;
	e) Antônio Carlos Tavares Frederico, supervisor do EOB.T, e João Campos da Silva Júnior, engenheiro do EOB.T, por elaborarem estimativa de custos que contribuiu para o superfaturamento;
	f) Roberto Cardoso de Andrade Travassos, gerente de Planejamento e Orçamento, por efetuar a liberação orçamentária referente à requisição de contratação.
5.	Da análise das alegações de defesa, a Secretaria de Fiscalização de Infraestrutura de Energia Elétrica - SeinfraElétrica concluiu por excluir da relação processual Roberto Cardoso de Andrade Travassos, pois entendeu que sua conduta não foi determinante para ocorrência do débito, tendo em vista se restringir a confrontar solicitações de autorizações de dispêndio com a disponibilidade de recursos para o empreendimento e com o planejamento físico-econômico. Quanto aos demais responsáveis, a unidade instrutiva propôs rejeitar as alegações, imputar débito correspondente ao valor superfaturado e aplicar multa à empresa contratada. 
6.	Em sua manifestação, o Ministério Público junto ao TCU - MPTCU assentiu com a proposta da SeinfraElétrica, porém recomendou recalcular o valor do débito atribuído aos responsáveis pela estimativa de custos. Os preços estimados, já superdimensionados no orçamento, ainda foram aumentados na assinatura do contrato, de modo que o valor do débito deveria considerar dois diferentes níveis de responsabilização: i) o primeiro relacionado àqueles que atuaram na elaboração do orçamento-base e em sua aprovação, por terem incluído itens com valores acima do mercado e, por consequência, favoreceram que a licitação partisse de valores já elevados; ii) o segundo relativo aos responsáveis pela formalização do contrato, cujo valor global foi 4,54% superior ao valor orçado.
7.	Em consonância com o recomendado pelo Parquet, a unidade instrutiva apresentou nova proposta (peça 173) , na qual indicou a responsabilização solidária de Luiz Manuel Amaral Messias, José Eduardo Brayner Costa Mattos e João Campos da Silva Júnior pelo valor histórico correspondente ao apurado no orçamento estimado da licitação, e não mais sobre o valor contratado, e redefiniu o débito, para estes responsáveis, de R$ 4.549.858,95 para R$ 3.644.450,13.
8.	Registro, inicialmente, minha anuência com as conclusões e propostas da unidade instrutiva, e adoto os fundamentos registrados no relatório precedente como minhas razões de decidir. Passo, em seguida, à consideração de questões relevantes para o julgamento, além de breves ajustes, que não alteram a essência da proposta.
DA PRESCRIÇÃO 
9.	Um primeiro ponto a destacar, preliminarmente, diz respeito à análise da possibilidade de aplicar sanção sobre as condutas que culminaram em prejuízo à Eletronuclear. Os fatos objeto destes autos, para os quais os responsáveis foram chamados a se pronunciar, foram: elaboração da estimativa dos custos e sua aprovação (22/10/2004) ; requisição de contratação e sua aprovação (8/7/2005) ; e assinatura do Contrato GAC.T/CT 8/2005 (21/6/2006) .
10.	No âmbito do TCU, o Acórdão 287/2017-TCU-Plenário, de 22/2/2017, ordenou a citação dos responsáveis.  Assim, entre os fatos e a citação transcorreram mais de dez anos. Desse modo, foi considerada prescrita a pretensão punitiva dos agentes da empresa, em face do entendimento pacificado deste Tribunal, nos termos do Acórdão 1441/2016-TCU-Plenário, que se baseia no prazo geral de dez anos fixado no art. 205 do Código Civil.
11.	Entretanto, é importante frisar que referido posicionamento não se aplica à empresa Andrade Gutierrez, pois foi chamada aos autos em 26/4/2011, menos de dez anos após a assinatura do contrato (21/6/2006) ; portanto, está sujeita à aplicação de multa por esta Corte.
12.	No tocante ao ressarcimento aos cofres públicos pelo dano ao erário, tanto os agentes da estatal quanto a contratada deverão responder, porquanto não se exauriu a possibilidade de buscar o ressarcimento dos valores correspondentes aos prejuízos impostos à Eletronuclear.
13.	Em suas alegações, os responsáveis arguiram que os presentes autos deveriam ser suspensos, em vista da tramitação do Recurso Extraordinário 636.886 - STF, no qual se discute a prescrição do pedido de ressarcimento ao erário baseado em título de tribunal de contas. 
14.	Em 17/04/2020, em sessão virtual, o Plenário do Supremo Tribunal Federal decidiu, no âmbito do referido recurso, com repercussão geral, fixar a tese de que "é prescritível a pretensão de ressarcimento ao erário fundada em decisão do Tribunal de Contas".
15.	Diferentemente do defendido pelos alegantes, não é possível considerar prescritos débitos em apuração no Tribunal como decorrência do posicionamento do Supremo. A tese foi firmada ao se examinar, essencialmente, execução de título resultante das decisões do TCU, e não propriamente o processo de controle externo conduzido pelo Tribunal.
16.	De toda forma, ainda que haja interpretação divergente da que ora defendo, é certo que a mencionada decisão do STF traz dúvidas acerca de seu alcance. Por essa razão, opto por adotar o posicionamento desta Casa que tem sido recorrente após a decisão da Suprema Corte, a exemplo do Acórdão 5236/2020-TCU-Primeira Câmara, relatado pelo ministro Benjamin Zymler:
"12. Enfatizo que estou aplicando a jurisprudência atual desta Corte de Contas sobre a matéria, consolidada na Súmula 282, para a prescrição do débito apurado e, no que tange à eventual aplicação de sanções, no incidente de uniformização de jurisprudência apreciado pelo Acórdão 1441/2016-TCU-Plenário, que adotou o prazo geral de prescrição indicado no art. 205 do Código Civil. Não desconheço que recentemente o Supremo Tribunal Federal, no âmbito do RE 636886/AL, fixou o seguinte enunciado para o Tema 899: "É prescritível a pretensão de ressarcimento ao erário fundada em decisão de Tribunal de Contas". Não obstante essa respeitável decisão, ainda pairam diversas dúvidas sobre a matéria, pois é possível a conclusão de que a deliberação não tratou da prescrição do processo de controle externo levado a cabo perante o Tribunal de Contas da União, mas sim da prescrição intercorrente ocorrida durante a fase de execução do acórdão condenatório do Tribunal.
13. A decisão do STF versou sobre recurso extraordinário interposto pela União contra acórdão do Tribunal Regional Federal da 5ª Região que negou provimento a embargos de declaração opostos contra acórdão de sua lavra, assim ementado:
 (...) 
 15. Com base nessa possível interpretação, a matéria decidida no aludido feito não teria nenhuma repercussão de ordem prática e jurídica na presente tomada de contas especial, cujo título executivo extrajudicial ainda não se formou. Caso a AGU, na execução de eventual decisão condenatória proferida neste feito, deixe de adotar as medidas pertinentes dentro do prazo de cinco anos, aí sim haverá a aplicação da tese emanada no RE 636886, com o reconhecimento da prescrição intercorrente da ação de ressarcimento ao erário fundada em decisão de Tribunal de Contas (a ação de execução fiscal) , pela hipotética inação da Fazenda Pública.
16. Ainda que se interprete que a decisão do STF seja também aplicável à tramitação do processo de controle externo no âmbito do TCU, exsurgem outras diversas questões fundamentais para que esta Corte de Contas estabeleça novo tratamento acerca da prescrição do débito e da pretensão punitiva, em particular qual seria o dies a quo  (data de ocorrência do fato irregular ou data do seu conhecimento pelo TCU) e as hipóteses de interrupção da prescrição.
17. Diante de todas as dúvidas ainda existentes sobre a decisão do STF no âmbito do RE 636886, opto por aplicar ao caso em exame a jurisprudência do TCU então existente, que se fundamenta no art. 37, § 5º, da Constituição Federal, no que tange ao ressarcimento do prejuízo, e no art. 205 da Lei 10.406/2002 (Código Civil) , no que se refere à pretensão punitiva." (grifos acrescentados) 
17.	Portanto, entendo que não deve prosperar a alegação de que se operou a prescrição da ação de ressarcimento relativa ao dano ao erário.
DA RESPONSABILIDADE DOS AGENTES PÚBLICOS
18.	Os responsáveis Antônio Carlos Tavares Frederico, João Campos da Silva Júnior, José Eduardo Brayner Costa Mattos e Luiz Manuel Amaral Messias foram citados por estimar orçamento com valores consideravelmente superiores aos referenciais de mercado, o que veio a contribuir para a contratação desvantajosa, porquanto legitimou a prática efetiva de valores majorados pela contratada.
19.	O superfaturamento que veio a se efetivar foi identificado nos itens do contrato relativos à taxa de Bonificações e Despesas Indiretas - BDI (que era de 37% no orçamento-base) , taxa de gerenciamento (fixada em 23% no orçamento-base) e adicional de periculosidade (previsto para toda a mão de obra do contrato) . Nesse cenário, evidenciou-se que o orçamento, o qual representa o ponto de partida para avaliar as propostas na licitação, já se encontrava em patamares muito elevados.
20.	Alegou-se que não existiria irregularidade na simples fixação de taxa de BDI superior à taxa adotada no referencial do Acórdão 2622/2013-TCU-Plenário. A taxa de BDI aplicada refletiria de forma global os impactos das despesas indiretas sobre os custos totais, e, caso fosse realizada análise do BDI médio de obras similares na época, provavelmente seriam considerados valores próximos aos que vieram ser adotados no empreendimento.
21.	É possível admitir que os conceitos e os parâmetros do Acórdão 2622/2013-TCU-Plenário datam de período posterior aos fatos examinados. Entretanto, os parâmetros jurisprudenciais do TCU eram numerosos no sentido consolidado pelo referido acórdão e, mais do que isso, representavam o que era adotado naquela época em obras do setor elétrico, razão por que apenas reproduzem paradigmas de mercado que deveriam ter sido considerados na orçamentação das obras.
22.	Entre as alegações oferecidas pelos responsáveis, intentou-se adotar como parâmetro para demonstrar a regularidade do contrato do Centro de Gerenciamento de Rejeitos as premissas utilizadas no dimensionamento dos custos dos serviços da UTN Angra 3. Porém, há muitas diferenças entre esses empreendimentos. Embora ambos tenham por objeto obras em complexos de produção de energia nuclear, diferenciam-se, conforme destacado pela SeinfraElétrica, "em dimensão, complexidade, integração de atividades, escolha dos insumos apropriados, especificações técnicas a serem observadas, além de outras variantes que interferem diretamente na elaboração das composições de preços dos serviços voltados a implementação do empreendimento". Portanto, não há como adotar os parâmetros daquela obra para demonstrar a regularidade da ora examinada.
23.	Concluo, portanto, que os agentes envolvidos na estimativa do valor da obra deverão ser responsabilizados pelo dano, uma vez que suas condutas contribuíram para a ocorrência do prejuízo. 
24. 	Incorporo na análise das responsabilidades a ponderação inserida pelo MPTCU, no sentido de que esses responsáveis não participaram da decisão de efetuar a contratação por preços superiores aos estimados. Desse modo, o valor do débito deverá ser limitado ao montante correspondente ao orçamento estimado, reduzindo-se de R$ 4.549.858,95, para R$ 3.644.450,13.
25.	Assim, faço breve correção da proposta de encaminhamento da unidade instrutiva, em relação aos responsáveis cujos valores dos débitos solidários foram reduzidos, apenas para incluir, entre eles, Antônio Carlos Tavares Frederico, uma vez que respondeu pela mesma irregularidade dos demais, conforme assinalado no ofício à peça 81.
26.	O valor apurado como superfaturamento pela unidade técnica totalizou R$ 4.549.858,95 e correspondeu a 27,40% do total do contrato com aditivos. Os serviços nos quais se identificou preço excessivo foram: concreto armado (R$ 1.657.755,62) ; escavação em rocha com controle de partículas (R$ 1.285.056,11) ; pintura epóxi-poliamida - parede e teto (R$ 653.316,27) ; pintura epóxi descontaminável em piso (R$ 282.512,42) ; pintura acrílica (R$ 351.916,81) ; e transporte e alimentação (R$ 319.301,72) .
27.	Ao autorizar e homologar o processo licitatório, bem como assinar contrato com sobrepreço, Othon Luiz Pinheiro da Silva, diretor-presidente da estatal, e Luiz Antônio de Amorim Soares, diretor de Engenharia, atuaram para consolidar o superfaturamento praticado nas obras.
28.	No caso de Luiz Antônio de Amorim Soares, sua participação tem início antes da homologação da licitação, pois participou de forma direta na definição dos critérios adotados no orçamento do empreendimento e exercia supervisão dos trabalhos.
29.	Ambos os agentes têm responsabilidade na ocorrência do débito, pois suas condutas foram determinantes para que o sobrepreço do orçamento e sua posterior majoração indevida no contrato viessem a materializar superfaturamento na execução das obras.
DA RESPONSABILIDADE DA EMPRESA CONTRATADA
30.	Como parte de sua defesa, a empresa Andrade Gutierrez suscitou as seguintes questões preliminares: (i) pedido de reconhecimento de prescrição e solicitação de suspensão do processo até posicionamento do STF em recurso com repercussão geral; (ii) acordo de leniência celebrado com o Ministério Público Federal, que teria o condão de extinguir a punibilidade da empresa no âmbito administrativo; e (iii) o prazo para apresentação de defesa teria sido exíguo e inviabilizado o exercício adequado do contraditório e da ampla defesa.
31. 	No tocante à prescrição, não merece acolhida o pedido da empresa, conforme já exposto nos parágrafos 9 a 17 deste voto.
32.	Em relação à extinção da punibilidade em razão de acordos firmados que buscaram ressarcir o Estado de diversas irregularidades que envolveram contratos públicos com empresas estatais, destaco que eventual extinção da punibilidade não pode ser indistintamente aplicada, sendo necessário avaliação em cada caso particular, quanto ao impacto nos contratos a que se relacionam.
33.	A empresa não demonstrou em sua defesa que os acordos de leniência celebrados tenham envolvido o Contrato GAC.T/CT 8/2005, de modo que a apreciação de possível impacto dos termos dos acordos no objeto destes autos fica comprometida. 
34.	No Acórdão 1182/2020-TCU-Plenário, solicitação semelhante foi avaliada. Por pertinentes, reproduzo a seguir trechos do voto do eminente ministro Benjamin Zymler:
"83. 	No âmbito desta Corte de Contas tem se tornado recorrente a tese defensiva do agente ao alegar sua condição de colaborador, com o intuito de evitar a imposição de sanção por meio da decisão do TCU. A adequada apreciação desse pleito, no entanto, perpassa pela verificação do escopo dos acordos firmados e pela observação do efetivo cumprimento de seus termos.
 (...) 
89.	 Por outro lado, não pode o colaborador reclamar qualquer benefício, quando do julgamento de ilícitos que não estejam abrangidos pelo escopo do acordo, ou seja, por fatos não narrados ou negados. O pacto não lhe serve de anteparo contra qualquer sanção em virtude de ocorrências que não relatou. Ao colaborador não se confere imunidade geral e irrestrita.
90.	 No caso concreto dos autos, a construtora Andrade Gutierrez firmou acordos de colaboração e de leniência com a CGU/AGU, e com o MPF. Porém, os termos pactuados não se encontram dentre as peças processuais. Assim, não é possível verificar se o fato gerador do dano ao erário discutido nesta TCE está abrangido nos fatos ilícitos reconhecidos por meio da colaboração prestada pela defendente perante outras instâncias de controle.
 (...) 
94.	 Neste feito verifico que, segundo tal entendimento, não existe óbice à aplicação de sanção. O superfaturamento aqui debatido não conta com nenhuma prova compartilhada, seja fornecida pela instância penal, seja pela administrativa.
 (...) 
107.	Todavia, essa hipótese também não se verifica na situação tratada nesta TCE. Não é possível concluir que o dimensionamento das penas acordadas entre a construtora Andrade Gutierrez e outros órgãos nos instrumentos de colaboração tenha levado em consideração o ilícito do superfaturamento, porquanto a colaboradora não reconheceu a prática dessa irregularidade nem relatou os fatos que indicariam a ocorrência do dano."
35.	Portanto, a adesão a acordos de leniência que não tenham relação direta com os fatos ora em apuração não exerce influência em seu julgamento, logo não deve ser acolhida a preliminar de extinção da punibilidade.
36.	Quanto ao prazo para apresentar alegações de defesa, foi concedido mais de noventa dias, além do inicialmente previsto, nas citações do Acórdão 287/2017-TCU-Plenário, conforme a decisão prolatada no Acórdão 1386/2017-TCU-Plenário. Desse modo, diferente do arguido pela empresa, não lhe foram concedidos apenas sessenta dias para sua defesa.
37.	Em relação aos itens superfaturados, há uma série de inadequações nos valores apresentados pela Andrade Gutierrez. Apenas para ilustrar, destaco informação relatada pela SeinfraElétrica:
"123. A memória de cálculo dessas medições indica que o total de pessoal mobilizado para o empreendimento no mês de julho de 2006 foi de 52 empregados, compreendidas a mão de obra direta e a indireta.
124. Para o mesmo mês (julho/2006) , consta na planilha da Andrade Gutierrez (peça 130, anexo 4 dos itens não digitalizáveis) o pagamento a sessenta empregados, correspondente à mão de obra indireta que serviu de base para o dimensionamento do custo do efetivo da Administração Local, e a outros trinta empregados,
 (...) 
129. As impropriedades identificadas no custo com mão de obra direta e indireta, ainda, por consequência, contaminam inadequadamente outros itens que utilizam esses insumos como premissa para cálculo de seus custos.
130. Sendo assim, as justificativas apresentadas não são suficientes para elidir o superfaturamento apontado na rubrica de Administração Local do empreendimento, sendo mantida a intitulada taxa de gerenciamento em 10,89%."
38.	Além das falhas acima indicadas, foram evidenciadas diversas outras, tais como adoção de percentual de juros no cálculo do custo dos equipamentos; baixa eficiência de equipamentos, de forma a onerar os custos; utilização de premissas, custos e composições que compuseram o orçamento do contrato para a construção da UTN Angra 3. Essas e outras falhas estão detalhadamente expostas no relatório que precede este voto.
39.	As razões aduzidas pela empresa não foram capazes de demonstrar a regularidade nos cálculos, conforme as análises realizadas pela unidade instrutiva e registradas nas peças 55, 167 e 173. 
40.	Portanto, as alegações apresentadas pela Andrade Gutierrez deverão ser rejeitadas e a empresa, condenada ao débito de R$ 4.549.858,95, identificado no Contrato GAC.T/CT 8/2005.
CONCLUSÃO
41.	Diante das análises então empreendidas, em face do superfaturamento verificado nas obras do Depósito 2 do Centro de Gerenciamento de Rejeitos (CGR) da Central Nuclear Almirante Álvaro Alberto (CNAAA) , objeto do Contrato GAC.T/CT 8/2005, concluo pela rejeição das alegações de defesa dos responsáveis arrolados, exceto as de Roberto Cardoso de Andrade Travassos.
42.	Assim, deverá se imputado o débito no valor de R$ 3.644.450,13 a Antônio Carlos Tavares Frederico, João Campos da Silva Júnior, José Eduardo Brayner Costa Mattos e Luiz Manuel Amaral Messias, em razão da estimativa inadequada do valor da obra, e de R$ R$ 4.549.858,95 a Luiz Antônio de Amorim Soares e Othon Luiz Pinheiro da Silva, pela homologação da licitação e assinatura do contrato com sobrepreço, e à empresa Andrade Gutierrez, por efetivamente ter se beneficiado do contrato com itens superfaturados.
43.	Cabe esclarecer que os valores efetivamente pagos foram superiores aos valores referidos no parágrafo anterior, pois foram acrescidos dos índices de reajuste estabelecidos nos contratos. Desse modo, nas datas em que ocorreram os pagamentos os prejuízos corresponderam a R$ 3.829.596,53 (considerando o valor orçado) e R$ 4.772.300,38 (considerando o valor homologado) . Estes serão os valores adotados como referência para definir os valores originais dos débitos, conforme determina o art. 9º, II, da IN TCU 71/2012, que dispõe sobre os processos de tomada de contas especial.
44.	Considerando o transcurso de mais de dez anos entre os atos realizados pelos agentes públicos e a ordenação da citação, reconheço a prescrição da pretensão punitiva. Porém, em vista da oitiva da empresa contratada no interregno inferior ao prazo decenal, deverá ser aplicada a multa prevista no art. 57 da Lei 8.443/1992, a qual arbitro, em face da gravidade da prática de superfaturamento, em R$ 5.000.000,00, valor que representa, aproximadamente, 30% do débito atualizado.
	Ante o exposto, voto por que seja adotada a minuta de acórdão que submeto à apreciação deste Colegiado.
TCU, Sala das Sessões Ministro Luciano Brandão Alves de Souza, em 5 de agosto de 2020.
ANA ARRAES 
Relatora